ACORDAO-COMPLETO-2424110

ACÓRDÃO 2943/2021 ATA 48/2021 - PLENÁRIO

VISTOS, relatados e discutidos estes autos de Embargos de Declaração opostos pelo Hospital de Clínicas de Porto Alegre (HCPA) ao Acórdão 2921/2019-TCU-Plenário;
ACORDAM os Ministros do Tribunal de Contas da União, reunidos em sessão do Plenário, com fundamento nos artigos 32, inciso II, e 34 da Lei 8.443/1992 e ante as razões expostas pelo Relator, em:
9.1. conhecer dos Embargos de Declaração, para, no mérito, acolhê-los, atribuindo-lhes efeitos infringentes;
9.2. tornar insubsistentes os Acórdãos 756/2015, 1678/2019 e 2921/2019, todos do Plenário;
9.3. com fulcro no art. 250, inciso II, do Regimento Interno/TCU, determinar ao Ministério da Educação e ao Ministério da Saúde que, em conjunto, no prazo máximo de 180 (cento e oitenta) dias, contados da ciência deste Acórdão, ouvido o Hospital de Clínicas de Porto Alegre (HCPA) e o Hospital das Clínicas da Faculdade de Medicina da Universidade de São Paulo (HCFMUSP) :
9.3.1. elaborem estudo sobre o orçamento global para os hospitais HCPA e HCFMUSP, com o estabelecimento dos recursos necessários para as atividades assistenciais, de ensino e pesquisa, indicando as alternativas pertinentes como fontes de recursos, os critérios objetivos para o cálculo do montante estabelecido e as metas de avaliação e controle;
9.3.2. sem prejuízo do disposto no art. 207 da Constituição Federal de 1988, avaliem a viabilidade da continuidade de realização de atendimentos privados de forma sistemática no Hospital das Clínicas da Faculdade de Medicina da Universidade de São Paulo (HCFMUSP) , como condição para a manutenção do modelo vigente nessa instituição, atentando para a necessidade de adequar a gestão dos atendimentos privados às normas e princípios que regem a administração pública, em especial no tocante aos pontos suscitados na presente fiscalização;
9.3.3. caso concluam pela viabilidade da continuidade da realização de atendimentos privados de forma sistemática no Hospital das Clínicas da Faculdade de Medicina da Universidade de São Paulo (HCFMUSP) , apresentem as justificativas para mantê-la no hospital em questão, a despeito dos normativos que preveem como objetivo dos hospitais  universitários a destinação de 100% de sua capacidade ao SUS (Decreto Federal 7.082/2010 e Portarias Interministeriais MEC/MS 1.006/2004, MS/MEC 2.400/2007 e MEC/MS/MP 883/2010) , e estabeleçam critérios normativos que regulamentem sua operacionalização e gestão, os quais devem abranger, no mínimo, os seguintes pontos:
9.3.3.1. condições gerais sob as quais é autorizada a prática de atendimentos privados nesse hospital, atentando para a necessidade de respeito aos princípios da universalidade e da igualdade de acesso que regem o Sistema Único de Saúde (art. 196 da Constituição Federal de 1988 e art. 2º, § 1º, da Lei 8.080/1990) ;
9.3.3.2. proporção máxima da capacidade hospitalar destinada aos atendimentos privados, com a fixação de limites aplicáveis a cada tipo (consultas, exames, transplantes, cirurgias, procedimentos de quimioterapia, atendimentos emergenciais, internações etc.) e especialidade (pediatria, oncologia, cardiologia etc.) de serviço prestado;
9.3.3.3. mecanismos de controle relacionados à atuação dos profissionais envolvidos com os atendimentos privados, de forma a permitir a transparência da gestão de pessoas nessa instituição;
9.3.3.4. condições e instrumentos de controle relacionados à prestação de informações aos gestores locais e aos ministérios da saúde e da educação, que permitam aferir, entre outras questões, o cumprimento dos limites e critérios mencionados nos itens anteriores, bem como o montante dos recursos arrecadados e dos custos diretos e indiretos dos atendimentos privados;
9.3.4. caso concluam pela inviabilidade da realização de atendimentos privados de forma sistemática no Hospital das Clínicas da Faculdade de Medicina da Universidade de São Paulo (HCFMUSP) , elaborem plano de ação, contendo, no mínimo, as medidas a serem adotadas para que, gradualmente e sem prejuízo à continuidade dos serviços prestados, a totalidade da capacidade instalada e dos serviços realizados nessa instituição seja destinado aos pacientes do SUS, conforme os objetivos definidos no Decreto Federal 7.082/2010 e nas Portarias Interministeriais MEC/MS 1.006/2004, MS/MEC 2.400/2007 e MEC/MS/MP 883/2010, fazendo constar os responsáveis pelas ações e os prazos para sua implementação, nos termos do art. 4º da Resolução-TCU 265/2014;
9.4. determinar ao Ministério da Saúde, com fulcro no art. 250, inciso II, do Regimento Interno/TCU, que, em até 180 (cento e oitenta) dias, adote as seguintes providências, informando-as ao TCU ao término do prazo indicado:
9.4.1. estabeleça as condições necessárias para a regularização da situação dos registros no Sistema de Comunicação de Informação Hospitalar e Ambulatorial (CIHA) , referente a Hospital de Clínicas de Porto Alegre (HCPA) e ao Hospital das Clínicas da Faculdade de Medicina da Universidade de São Paulo (HCFMUSP) , de forma que se possa realizar o adequado monitoramento dos atendimentos privados prestados por essas instituições, em cumprimento ao estabelecido na Portaria MS/GM 1.171/2011;
9.4.2. promova as medidas necessárias para a atualização das informações constantes no Cadastro Nacional dos Estabelecimentos de Saúde (CNES) , referentes ao Hospital de Clínicas de Porto Alegre (HCPA) , ao Hospital São Paulo (HSP) e ao Hospital das Clínicas da Faculdade de Medicina da Universidade de São Paulo (HCFMUSP) , em relação ao quantitativo de leitos disponíveis para o Sistema Único de Saúde, em conformidade com o estabelecido na Portaria MS/SAS 511/2000;
9.5. determinar, com base no art. 250, inciso II, do Regimento Interno/TCU, ao Hospital de Clínicas de Porto Alegre (HCPA) , a implantação, no prazo de 180 (cento e oitenta) dias, contados da ciência deste acórdão, de sistema de contabilidade de custos que permita evidenciar, de forma separada, os custos diretos e indiretos dos serviços prestados à pacientes da rede privada, permitindo a comparação desses custos com as receitas deles advindas, e, consequentemente, possibilitando a aferição objetiva do resultado desses atendimentos, de acordo com as disposições do art. 79 do Decreto-Lei 200/1967 e das Normas Brasileiras de Contabilidade 16.11, aprovadas por meio da Resolução CFC 1.366/2011 (consoante o tópico 4.1.2 do Relatório de Auditoria) ;
9.6. determinar, com fulcro no art. 250, inciso II, do Regimento Interno/TCU, que Hospital das Clínicas da Faculdade de Medicina da Universidade de São Paulo (HCFMUSP) , no prazo de 180 (cento e oitenta) dias, contados da ciência deste Acórdão, em cumprimento aos arts. 48 e 48-A da Lei Complementar 101/2000, execute os recursos federais que recebe do Ministério da Saúde via Sistema Integrado de Administração Financeira para Estados e Municípios (SIAFEM) e, em atenção ao disposto no art. 13, § 2º, da Lei Complementar 141/2012, movimente-os, até a sua destinação final, em conta específica mantida em instituição financeira oficial federal; 
9.7. considerando que as determinações supra envolvem instituições hospitalares de ensino, orientar a Segecex sobre a necessidade de que elas sejam monitoradas pelas unidades especializadas nas funções saúde e educação; 
9.8. dar ciência ao Tribunal de Contas do Estado de São Paulo, ao Ministério Público de São Paulo e à Secretaria de Saúde do Estado de São Paulo, dos seguintes achados envolvendo o Hospital das Clínicas da Faculdade de Medicina da Universidade de São Paulo (HCFMUSP) , para conhecimento e adoção das providências que considerarem pertinentes: 
9.8.1. diferença de qualidade entre os atendimentos públicos e privados realizados pelo hospital, as quais envolvem, de maneira mais evidente, diferenciação de instalações disponibilizadas e facilidades de agendamento de consultas, exames e internações, proporcionando maior rapidez dos serviços privados quando comparados os serviços prestados aos pacientes do SUS, em desacordo com o disposto no art. 8º, parágrafo único, da Lei Complementar 1.160/2011 do Estado de São; 
9.8.2. fragilidade dos controles contábeis referentes aos recursos arrecadados com atendimentos privados, haja vista a ausência de transparência quanto à arrecadação e aplicação das receitas decorrentes desses atendimentos; 
9.8.3.  inadequação dos sistemas de contabilização de custos, pois o sistema de custos adotado pela instituição não diferencia a fonte financiadora, não permitindo evidenciar os custos diretos e indiretos referentes aos atendimentos privados de forma separada dos demais, o que impossibilita verificar, com critérios objetivos, o resultado (positivo ou negativo) efetivamente obtido com os atendimentos a pacientes da rede privada; 
9.9. encaminhar cópia do Relatório de Auditoria e do presente Acórdão, acompanhado do Relatório e do Voto que o fundamentam, à Secretaria de Estado da Saúde de São Paulo, à Secretaria Municipal de Saúde de Porto Alegre, ao Hospital de Clínicas de Porto Alegre (HCPA) , ao Hospital São Paulo (HSP) , ao Hospital das Clínicas da Faculdade de Medicina da Universidade de São Paulo (HCFMUSP) , ao Ministério Público do Estado de São Paulo, à Procuradoria da República no Rio Grande do Sul (Ministério Público Federal) e ao Tribunal de Contas do Estado de São Paulo; 
9.10. com fundamento no art. 34 da Resolução TCU 191/2006, determinar o apensamento definitivo da presente auditoria (TC Processo 013.912/2012-7) ao processo de Solicitação do Congresso Nacional do qual se originou (TC Processo 006.181/2008-7) e encaminhar cópia deste Acórdão, do  Relatório e do Voto que o fundamentam, Comissão de Fiscalização Financeira e Controle da Câmara dos Deputados (CFFC) , considerando-se integralmente atendida aquela solicitação, nos termos do art. 14, inciso IV, e 17, inciso II, da Resolução TCU 215/2008.

Pedido de reexame contra determinações proferidas em deliberação referente à auditoria operacional realizada com objetivo de avaliar a gestão de atendimentos privados em hospitais de natureza pública.

Diretoria -Executiva do  Fundo Nacional de  Saúde; Empresa Brasileira de Serviços Hospitalares; Hospital Clinicas/UFMG - MEC - EBSERH; Hospital das Clínicas da Faculdade de Medicina da Universidade de São Paulo; Hospital de Clínicas de Porto Alegre; Ministério da Educação; Ministério da Saúde; Secretaria de Atenção à Saúde; Secretaria de Estado de Minas Gerais; Secretaria de Estado de São Paulo; Secretaria de Estado de Saúde do Rio de Janeiro; Secretaria de Estado do Rio Grande do Sul.

3. Interessados/Responsáveis/Recorrentes:
3.1. Interessado: Congresso Nacional (vinculador) 
3.2. Responsáveis: Empresa Brasileira de Serviços Hospitalares (15.126.437/0001-43); Hospital das Clínicas da Faculdade de Medicina da Universidade de São Paulo (60.448.040/0001-22); Hospital de Clínicas de Porto Alegre (87.020.517/0001-20); SPDM - Associação Paulista para o Desenvolvimento da Medicina (61.699.567/0001-92).
3.3. Recorrente: Hospital de Clínicas de Porto Alegre (87.020.517/0001-20).

13.1. Ministros presentes: Bruno Dantas (na Presidência), Walton Alencar Rodrigues (Relator), Benjamin Zymler, Augusto Nardes, Aroldo Cedraz, Raimundo Carreiro, Vital do Rêgo e Jorge Oliveira.
13.2. Ministros-Substitutos presentes: Augusto Sherman Cavalcanti, Marcos Bemquerer Costa e Weder de Oliveira.

ACORDAO-COMPLETO-2534990

Acórdão de Relação 1108/2022 - Plenário

Acórdão de Relação

ACORDAO-COMPLETO-2545880

Acórdão de Relação 1867/2022 - Plenário

WALTON ALENCAR RODRIGUES

Ministro Walton Alencar Rodrigues.

INTRODUÇÃO
1.1.	Cuida-se de pedido de reexame (peças 240 e 248) interposto pelo Hospital das Clínicas de Porto Alegre contra o Acórdão 1678/2019-TCU-Plenário, relator Ministro Walton Alencar Rodrigues (peça 224) , por meio do qual o Tribunal conheceu e deu provimento a pedido de reexame interposto pela SPDM - Associação Paulista para o Desenvolvimento da Medicina e negou provimento a pedido de reexame interposto pelo Hospital das Clínicas da Faculdade de Medicina da Universidade de São Paulo. 
1.2.	Transcreve-se a decisão recorrida:   
VISTOS, relatados e discutidos estes autos de Pedidos de Reexame interpostos pela SPDM - Associação Paulista para o Desenvolvimento da Medicina e pelo Hospital das Clínicas da Faculdade de Medicina da Universidade de São Paulo, contra o Acórdão 756/2015-TCU-Plenário. 
ACORDAM os Ministros do Tribunal de Contas da União, reunidos em sessão do Plenário, com fundamento no artigo 48 da Lei 8.443/1992 e ante as razões expostas pelo Relator, em: 
9.1. conhecer do Pedido de Reexame interposto pela SPDM - Associação Paulista para o Desenvolvimento da Medicina, para, no mérito, dar-lhe provimento; 
9.2. tornar insubsistentes os subitens 9.1. 9.1.1, 9.1.2, 9.1.3, 9.1.3.1, 9.1.3.2, 9.1.3.3 e 9.1.3.4, 9.1.4, 9.2, 9.2.1, 9.2.2, 9.4, 9.4.1 e 9.4.2 do Acórdão 756/2015-TCU-Plenário; 
9.3.3. com fulcro no art. 250, inciso II, do Regimento Interno/TCU, determinar ao Ministério da Educação e ao Ministério da Saúde que, em conjunto, no prazo máximo de 180 (cento e oitenta) dias, contados da ciência deste Acórdão, ouvidos o Hospital de Clínicas de Porto Alegre - HCPA - e o Hospital das Clínicas da Faculdade de Medicina da Universidade de São Paulo - HCFMUSP: 
9.3.1. elaborem estudo sobre o orçamento global para os hospitais HCPA e HCFMUSP, com o estabelecimento dos recursos necessários para as atividades assistenciais, de ensino e pesquisa, indicando as alternativas pertinentes como fontes de recursos, os critérios objetivos para o cálculo do montante estabelecido e as metas de avaliação e controle; 
9.3.2. sem prejuízo do disposto no art. 207 da Constituição Federal de 1988, avaliem a viabilidade da continuidade de realização de atendimentos privados de forma sistemática no HCPA e no HCFMUSP, como condição para a manutenção do modelo vigente nessas instituições, atentando para a necessidade de adequar a gestão dos atendimentos privados às normas e princípios que regem a administração pública, em especial no tocante aos pontos suscitados na presente fiscalização; 
9.3.3. caso concluam pela viabilidade da continuidade da realização de atendimentos privados de forma sistemática no HCPA e no HCFMUSP, apresentem as justificativas para mantê-la nos hospitais em questão, a despeito dos normativos que preveem como objetivo dos hospitais  universitários a destinação de 100% de sua capacidade ao SUS (Decreto Federal 7.082/2010 e Portarias Interministeriais MEC/MS 1.006/2004, MS/MEC 2.400/2007 e MEC/MS/MP 883/2010) , e estabeleçam critérios normativos que regulamentem sua operacionalização e gestão, os quais devem abranger, no mínimo, os seguintes pontos: 
9.3.3.1. condições gerais sob as quais é autorizada a prática de atendimentos privados nesses hospitais, atentando para a necessidade de respeito aos princípios da universalidade e da igualdade de acesso que regem o Sistema Único de Saúde (art. 196 da Constituição Federal de 1988 e art. 2º, § 1º, da Lei 8.080/1990) ; 
9.3.3.2. proporção máxima da capacidade hospitalar destinada aos atendimentos privados, com a fixação de limites aplicáveis a cada tipo (consultas, exames, transplantes, cirurgias, procedimentos de quimioterapia, atendimentos emergenciais, internações, etc.) e especialidade (pediatria, oncologia, cardiologia, etc.) de serviço prestado; 
9.3.3.3. mecanismos de controle relacionados à atuação dos profissionais envolvidos com os atendimentos privados, de forma a permitir a transparência da gestão de pessoas nessas instituições; 
9.3.3.4. condições e instrumentos de controle relacionados à prestação de informações aos gestores locais e aos ministérios da saúde e da educação, que permitam aferir, entre outros questões, o cumprimento dos limites e critérios mencionados nos itens anteriores, bem como o montante dos recursos arrecadados e dos custos diretos e indiretos dos atendimentos privados; 
9.3.4. caso concluam pela inviabilidade da realização de atendimentos privados de forma  sistemática em um ou mais dos hospitais mencionados, elaborem plano de ação, contendo, no mínimo, as medidas a serem adotadas para que, gradualmente e sem prejuízo à continuidade dos serviços prestados, a totalidade da capacidade instalada e dos serviços realizados nessas instituições sejam destinados aos pacientes do SUS, conforme os objetivos definidos no Decreto Federal 7.082/2010 e nas Portarias Interministeriais MEC/MS 1.006/2004, MS/MEC 2.400/2007 e MEC/MS/MP 883/2010, fazendo constar os responsáveis pelas ações e os prazos para sua implementação, nos termos do art. 4º da Resolução-TCU 265/2014; 
9.4. determinar ao Ministério da Saúde, com fulcro no art. 250, inciso II, do Regimento Interno/TCU, que, em até 180 (cento e oitenta) dias, adote as seguintes providências, informando-as ao TCU ao término do prazo indicado: 
9.2.1. estabeleça as condições necessárias para a regularização da situação dos registros no Sistema de Comunicação de Informação Hospitalar e Ambulatorial (CIHA) , referente ao HCPA e ao HCFMUSP, de forma que se possa realizar o adequado monitoramento dos atendimentos privados prestados por essas instituições, em cumprimento ao estabelecido na Portaria MS/GM 1.171/2011; 
9.2.2. promova as medidas necessárias para a atualização das informações constantes no Cadastro Nacional dos Estabelecimentos de Saúde (CNES) , referentes ao HCPA, ao HSP e ao HCFMUSP, em relação ao quantitativo de leitos disponíveis para o Sistema Único de Saúde, em conformidade com o estabelecido na Portaria MS/SAS 511/2000; 
9.5. conhecer do Pedido de Reexame interposto pelo Hospital das Clínicas da Faculdade de Medicina da Universidade de São Paulo, para, no mérito, negar-lhe provimento; 
9.6. dar ciência desta deliberação aos recorrentes e aos demais órgãos e interessados cientificados do Acórdão recorrido.
1.3.	Transcreve-se, por oportuno e necessário ao deslinde do presente pedido de reexame, os termos do Acórdão 756/2015-TCU-Plenário (peça 99) , com destaque àquilo que interessa à análise do recurso:
VISTOS, relatados e discutidos os autos deste Relatório de Auditoria Operacional resultante da fiscalização realizada pela Secretaria de Controle Externo da Saúde (SecexSaúde) em cumprimento ao subitem 9.1.6 do Acórdão 3004/2010-TCU-Plenário (TC Processo 006.181/2008-7) , o qual determinou que fosse apurado se a gestão de atendimentos privados em hospitais de natureza pública tem resultado na "possível ocorrência de nível diferenciado de qualidade entre os atendimentos públicos e privados, a exemplo de facilidade ou preferência de agendamento de consultas e estrutura específica de instalações, equipamentos e leitos"., 
ACORDAM os Ministros do Tribunal de Contas da União, reunidos em Sessão Plenária, ante as razões expostas pelo Relator, em: 
9.1. com fulcro no art. 250, inciso II, do Regimento Interno/TCU, determinar ao Ministério da Educação e ao Ministério da Saúde que, em conjunto, no prazo máximo de 180 (cento e oitenta) dias, contados da ciência deste Acórdão: 
9.1.1. elaborem estudo sobre o orçamento global para os hospitais HCPA, HSP e HCFMUSP, com o estabelecimento dos recursos necessários para as atividades assistenciais, de ensino e pesquisa, indicando as alternativas pertinentes como fontes de recursos, os critérios objetivos para o cálculo do montante estabelecido e as metas de avaliação e controle; 
9.1.2. sem prejuízo do disposto no art. 207 da Constituição Federal de 1988, avaliem a viabilidade da realização de atendimentos privados de forma sistemática no HCPA, no HSP e no HCFMUSP, como condição para a manutenção desse modelo nessas instituições, atentando para a necessidade de adequar a gestão dos atendimentos privados às normas e princípios que regem a administração pública, em especial no tocante aos pontos suscitados na presente fiscalização; 
9.1.3. caso concluam pela viabilidade da realização de atendimentos privados de forma sistemática no HCPA, no HSP e no HCFMUSP, apresentem as justificativas para mantê-la nos hospitais em questão, a despeito dos normativos que preveem como objetivo dos hospitais  universitários a destinação de 100% de sua capacidade ao SUS (Decreto Federal 7.082/2010 e Portarias Interministeriais MEC/MS 1.006/2004, MS/MEC 2.400/2007 e MEC/MS/MP 883/2010) , e estabeleçam critérios normativos que regulamentem sua operacionalização e gestão, os quais devem abranger, no mínimo, os seguintes pontos: 
9.1.3.1. condições gerais sob as quais é autorizada a prática de atendimentos privados nesses hospitais, atentando para a necessidade de respeito aos princípios da universalidade e da igualdade de acesso que regem o Sistema Único de Saúde (art. 196 da Constituição Federal de 1988 e art. 2º, § 1º, da Lei 8.080/1990) ; 
9.1.3.2. proporção máxima da capacidade hospitalar destinada aos atendimentos privados, com a fixação de limites aplicáveis a cada tipo (consultas, exames, transplantes, cirurgias, procedimentos de quimioterapia, atendimentos emergenciais, internações, etc.) e especialidade (pediatria, oncologia, cardiologia, etc.) de serviço prestado; 
9.1.3.3. mecanismos de controle relacionados à atuação dos profissionais envolvidos com os atendimentos privados, de forma a permitir a transparência da gestão de pessoas nessas instituições; 
9.1.3.4. condições e instrumentos de controle relacionados à prestação de informações aos gestores locais e aos ministérios da saúde e da educação, que permitam aferir, entre outros questões, o cumprimento dos limites e critérios mencionados nos itens anteriores, bem como o montante dos recursos arrecadados e dos custos diretos e indiretos dos atendimentos privados; 
9.1.4. caso concluam pela inviabilidade da realização de atendimentos privados de forma sistemática em um ou mais dos três hospitais mencionados, elaborem plano de ação, contendo, no mínimo, as medidas a serem adotadas para que, gradualmente e sem prejuízo à continuidade dos serviços prestados, a totalidade da capacidade instalada e dos serviços realizados nessas instituições sejam destinados aos pacientes do SUS, conforme os objetivos definidos no Decreto Federal 7.082/2010 e nas Portarias Interministeriais MEC/MS 1.006/2004, MS/MEC 2.400/2007 e MEC/MS/MP 883/2010, fazendo constar os responsáveis pelas ações e os prazos para sua implementação, nos termos do art. 4º da Resolução-TCU 265/2014; 
9.2. determinar ao Ministério da Saúde, com fulcro no art. 250, inciso II, do Regimento Interno/TCU, que, em até 180 (cento e oitenta) dias, adote as seguintes providências, informando-as ao TCU ao término do prazo indicado: 
9.2.1. estabeleça as condições necessárias para a regularização da situação dos registros no Sistema de Comunicação de Informação Hospitalar e Ambulatorial (CIHA) , referente ao HCPA, ao HSP e ao HCFMUSP, de forma que se possa realizar o adequado monitoramento dos atendimentos privados prestados por essas instituições, em cumprimento ao estabelecido na Portaria MS/GM 1.171/2011; 
9.2.2. promova as medidas necessárias para a atualização das informações constantes no Cadastro Nacional dos Estabelecimentos de Saúde (CNES) , referentes ao HCPA, ao HSP e ao HCFMUSP, em relação ao quantitativo de leitos disponíveis para o Sistema Único de Saúde, em conformidade com o estabelecido na Portaria MS/SAS 511/2000; 
9.3. determinar, com fulcro no art. 250, inciso II, do Regimento Interno/TCU, ao Hospital de Clínicas de Porto Alegre (HCPA) , que, como condição para continuar prestando serviços de saúde a pacientes privados, adote as seguintes providências, sendo consentida a manutenção das atuais condições dos atendimentos privados até o decurso dos prazos abaixo estabelecidos: 
9.3.1. implantação, no prazo de 180 (cento e oitenta) dias, contados da ciência deste Acórdão, de sistema de contabilidade de custos que permita evidenciar, de forma separada, os custos diretos e indiretos dos serviços prestados a pacientes da rede privada, permitindo a comparação desses custos com as receitas deles advindas, e, consequentemente, possibilitando a aferição objetiva do resultado desses atendimentos, de acordo com as disposições do art. 79 do Decreto-Lei 200/1967 e das Normas Brasileiras de Contabilidade 16.11, aprovadas por meio da Resolução CFC 1.366/2011 (consoante o tópico 4.1.2 do Relatório de Auditoria) ; 
9.3.2. implementação das medidas estabelecidas pelo Ministério da Saúde e pelo Ministério da Educação em cumprimento às determinações feitas nos subitens 9.1.2 e 9.1.3 supra, no prazo fixado pelos aludidos ministérios; 
9.4. determinar, com fulcro no art. 250, inciso II, do Regimento Interno/TCU, ao Hospital São Paulo (HSP) , que, como condição para continuar prestando serviços de saúde a pacientes privados, adote as seguintes providências, sendo consentida a manutenção das atuais condições dos atendimentos privados até o decurso dos prazos abaixo estabelecidos: 
9.4.1. recolhimento, no prazo de 180 (cento e oitenta) dias, contados da ciência deste Acórdão, das receitas provenientes dos serviços prestados à pacientes da rede privada à conta única do Tesouro Nacional, e realização da execução orçamentária de todas as suas receitas (sejam originadas dos atendimentos ao SUS ou à rede privada) no Sistema Integrado de Administração Financeira do Governo Federal (Siafi) , propiciando maior transparência na gestão desses recursos, de acordo com o Princípio de Unidade de Tesouraria (art. 56 da Lei 4.320/1964) , com as normas de responsabilidade fiscal (arts. 48 e 48-A da Lei Complementar 101/2000) e com a jurisprudência deste Tribunal (Acórdão 2731/2008-TCU-Plenário e 1.119/2004-TCU-Plenário) ; 
9.4.2. implementação das medidas estabelecidas pelo Ministério da Saúde e pelo Ministério da Educação em cumprimento às determinações feitas nos subitens 9.1.2 e 9.1.3 supra, no prazo fixado pelos aludidos ministérios; 
9.5. determinar, com fulcro no art. 250, inciso II, do Regimento Interno/TCU, que Hospital das Clínicas da Faculdade de Medicina da Universidade de São Paulo (HCFMUSP) , no prazo de 180 (cento e oitenta) dias, contados da ciência deste Acórdão, em cumprimento aos arts. 48 e 48-A da Lei Complementar 101/2000, execute os recursos federais que recebe do Ministério da Saúde via Sistema Integrado de Administração Financeira para Estados e Municípios (SIAFEM) e, em atenção ao disposto no art. 13, § 2º, da Lei Complementar 141/2012, movimente-os, até a sua destinação final, em conta específica mantida em instituição financeira oficial federal; 
9.6. considerando que as determinações supra envolvem instituições hospitalares de ensino, orientar a Segecex sobre a necessidade de que elas sejam monitoradas pelas unidades especializadas nas funções saúde e educação; 
9.7. dar ciência ao Tribunal de Contas do Estado de São Paulo, ao Ministério Público de São Paulo e à Secretaria de Saúde do Estado de São Paulo, dos seguintes achados envolvendo o Hospital das Clínicas da Faculdade de Medicina da Universidade de São Paulo (HCFMUSP) , para conhecimento e adoção das providências que considerarem pertinentes: 
9.7.1. diferença de qualidade entre os atendimentos públicos e privados realizados pelo hospital,  as quais envolvem, de maneira mais evidente, diferenciação de instalações disponibilizadas e facilidades de agendamento de consultas, exames e internações, proporcionando maior rapidez dos serviços privados quando comparados os serviços prestados aos pacientes do SUS, em desacordo com o disposto no art. 8º, parágrafo único, da Lei Complementar 1.160/2011 do Estado de São; 
9.7.2. fragilidade dos controles contábeis referentes aos recursos arrecadados com atendimentos privados, haja vista a ausência de transparência quanto à arrecadação e aplicação das receitas decorrentes desses atendimentos; 
9.7.3.  inadequação dos sistemas de contabilização de custos, pois o sistema de custos adotado pela instituição não diferencia a fonte financiadora, não permitindo evidenciar os custos diretos e indiretos referentes aos atendimentos privados de forma separada dos demais, o que impossibilita verificar, com critérios objetivos, o resultado (positivo ou negativo) efetivamente obtido com os atendimentos a pacientes da rede privada; 
9.8. encaminhar cópia do Relatório de Auditoria e do presente Acórdão, acompanhado do Relatório e do Voto que o fundamentam, à Secretaria de Estado da Saúde de São Paulo, à Secretaria Municipal de Saúde de Porto Alegre, ao HCPA, ao HSP, ao HCFMUSP, ao Ministério Público do Estado de São Paulo, à Procuradoria da República no Rio Grande do Sul (Ministério Público Federal) , ao Tribunal de Contas do Estado de São Paulo, à SecexEducação, à Secex-SP e à Secex-RS; 
9.9. com fundamento no art. 34 da Resolução TCU 191/2006, determinar o apensamento definitivo da presente auditoria (TC Processo 013.912/2012-7) ao processo de Solicitação do Congresso Nacional do qual se originou (TC Processo 006.181/2008-7) e encaminhar cópia deste Acórdão, do  Relatório e do Voto que o fundamentam, Comissão de Fiscalização Financeira e Controle da Câmara dos Deputados (CFFC) , considerando-se integralmente atendida aquela solicitação, nos termos do art. 14, inciso IV, e 17, inciso II, da Resolução TCU 215/2008.
HISTÓRICO
1.4.	 Em análise pedido de reexame formulado em sede de auditoria operacional oriundo de fiscalização da Secretaria de Controle Externo da Saúde, em cumprimento ao subitem 9.1.6 do Acórdão 3004/2010-TCU-Plenário (TC Processo 006.181/2008-7) , decisum esse que tratou de solicitação do Congresso Nacional e que determinou fosse apurado se a gestão de atendimentos privados em hospitais de natureza pública tem resultado na "possível ocorrência de nível diferenciado de qualidade entre os atendimentos públicos e privados, a exemplo de facilidade ou preferência de agendamento de consultas e estrutura específica de instalações, equipamentos e leitos". 
1.5.	Durante o planejamento de auditoria, identificou-se a prática de gestão de atendimentos privados em três instituições hospitalares de saúde, cada uma com personalidades jurídicas distintas: Hospital de Clínicas de Porto Alegre (HCPA) , o Hospital São Paulo (HSP) e o Hospital das Clínicas da Faculdade de Medicina da Universidade de São Paulo (HCFMUSP) .
1.6. 	Além dos três hospitais acima mencionados, a auditoria envolveu também o Ministério da Saúde, o Ministério da Educação, a Secretaria de Saúde do Estado de São Paulo e a Secretaria de Saúde do Município de Porto de Alegre.
1.7.	Especificamente em relação ao Hospital de Clínicas de Porto Alegre, Empresa Pública Federal vinculada à Universidade Federal do Rio Grande do Sul, ora recorrente, foi identificado como achado de auditoria a ausência de controles de custos dos atendimentos privados de forma isolada.
1.8.	Ou seja, apesar de a lei de criação do HCPA, a Lei 5.604/1970, autorizar a prestação de atendimentos privados, com a incorporação das receitas arrecadadas ao financiamento da instituição, e apesar de o Hospital possuir controles contábeis adequados para arrecadação e aplicação das receitas desses atendimentos, a ausência de um controle de custos fragiliza a verificação de sobra de recursos que suplemente as verbas públicas repassadas a essa instituição.
1.9.	Desse modo, o Acórdão 756/2015-TCU-Plenário (peça 99) determinou ao HCPA que instituísse, no prazo de 180 dias, controle de custos diretos e indiretos dos serviços prestados de forma privada, bem como implementasse as eventuais medidas estabelecidas pelo Ministério da Saúde e pelo Ministério da Educação em cumprimento às determinações feitas nos subitens 9.1.2 e 9.1.3 do acórdão, relativas à viabilidade da realização de atendimentos privados de forma sistemática como condição de manutenção desse modelo híbrido. 
1.10.	Não houve insurgência do HCPA contra o Acórdão 756/2015-TCU-Plenário (peça 99) , tendo ele recorrido neste momento processual da decisão prolatada por meio do Acórdão 1678/2019-TCU-Plenário (peça 224) , por intermédio do qual o Tribunal julgou pedido de reexame interposto pela SPDM - Associação Paulista para o Desenvolvimento da Medicina e pelo Hospital das Clínicas da Faculdade de Medicina da Universidade de São Paulo. 
1.11.	Neste último aresto, o TCU emitiu determinações ao Ministério da Educação e ao Ministério da Saúde para que, ouvidos o Hospital de Clínicas de Porto Alegre - HCPA, ora recorrente, e o Hospital das Clínicas da Faculdade de Medicina da Universidade de São Paulo - HCFMUSP, elaborem estudo sobre o orçamento global para os hospitais HCPA e HCFMUSP, e avaliem a viabilidade da continuidade de realização de atendimentos privados de forma sistemática no HCPA e no HCFMUSP, como condição para a manutenção do modelo vigente nessas instituições.
1.12.	Analisa-se o pedido de reexame interposto pelo Hospital das Clínicas de Porto Alegre (peças 240 e 248) .
EXAME DE ADMISSIBILIDADE	
1.13.	Reitera-se o exame preliminar de admissibilidade (peça 250) , ratificado pelo Exmo. Ministro Walton Alencar Rodrigues (peça 252) , que conheceu do recurso interposto, suspendendo-se os efeitos do item 9.3 e subitens do Acórdão 1678/2019-TCU-Plenário (peça 223) . 
EXAME DE MÉRITO
2.	Delimitação
2.1.	Constitui objeto do presente pedido de reexame definir se: 
a) a apresentação de documentos novos, que não foram apreciados pelo Tribunal, justificam a manutenção do modelo administrativo do Hospital de Clínicas de Porto Alegre.
3.	Dos novos documentos apresentados pelo recorrente (peça 240 e 248) 
3.1.	Na peça recursal nomeada de embargos de declaração, após longa digressão sobre o acórdão recorrido e sobre a aceitabilidade, pelo Tribunal, de fatos e documentos novos com repercussão direta sobre o julgamento, o recorrente argumenta que documentos novos foram apresentados à Corte antes do julgamento do acórdão recorrido, sem que, contudo, fossem analisados (peça 240, p. 1-10) .
3.2.	Afirma terem sobrevindo os seguintes fatos, no decorrer da instrução do processo:
a)  o Hospital das Clínicas teve suspenso, por determinação do Ministério da Saúde, o recebimento da verba referente ao Programa Nacional de Reestruturação dos Hospitais Universitários Federais - REHUF, justamente por força de seu modelo administrativo e legal. Desse modo, não admitir que o HCPA possa continuar a atender a pacientes de convênio e particulares, conforme autoriza sua lei de criação, é puni-lo duas vezes (peça 240, p. 10-11) ;
b) em ação civil pública proposta pelo Ministério Público Federal, o HCPA teve reconhecido o seu modelo administrativo e legal, conforme noticiou em petição de 22/7/2019;
c) com o advento da Lei 13.303/2016, teve confirmado seu modelo legislativo, a partir de seu estatuto social, aprovado pela autoridade competente.
3.3.	Junta os seguintes documentos no recurso para suportar seus argumentos:
	a) Ofício do Secretário de Atenção à Saúde do Ministério da Saúde, informando sobre a suspensão do pagamento dos recursos oriundos do REHUF (peça 240, p. 14-15) ;
	b) Estatuto social do Hospital de Clínicas de Porto Alegre (peça 240, p. 15-20) .
3.4.	Requereu, assim, a juntada dos documentos e a "declaração do julgado", em relação aos pontos asseridos (peça 240, p. 12) .	
3.5.	À peça 248, em documento intitulado "recurso", reitera que o Tribunal não conheceu nem analisou os documentos juntados anteriormente ao julgamento, com prejuízo à coisa julgada material e ofensa à ampla defesa e ao contraditório (peça 248, p. 3-4) .
3.6.	Afirma que, por intermédio dos embargos opostos, buscou não o remédio para sua irresignação, mas a manifestação do TCU em relação à decisão do Supremo Tribunal Federal, que analisando matéria idêntica àquela objeto destes autos, entendeu de forma diversa em relação ao recorrente. Alega ainda ter apresentado documento expedido pelo Ministério da Saúde informando do cancelamento da verba REHUF, fato que considerou ter sido o fundamento bastante para que o Tribunal "tomasse a decisão principal recorrida" (peça 248, p. 5-6) .
3.7.	Aponta a garantia oportunizada pelo Código de Processo Civil, em seu art. 489, § 1º, IV, visto que ao não enfrentar as provas trazidas pela parte, o Tribunal lavrou Acórdão não fundamentado. Afirma que a questão da apreciação/reapreciação de documentos foi considerada como de ordem pública pela 2ª Câmara do TCU, na prolação do Acórdão 9.878/2019, de relatoria do Ministro Vital do Rêgo, que analisou embargos de declaração opostos naqueles autos (peça 248, p. 4-5) .
3.8.	Desse modo, requer o exame dos documentos acostados anteriormente à prolação do Acórdão 1678/2019-TCU-Plenário, a fim de que o Tribunal profira nova decisão em relação ao Hospital de Clínicas de Porto Alegre, em relação ao modelo administrativo e legal do recorrente (peça 248, p. 5) . 
Análise
3.9.	Preliminarmente, compete assinalar que o recorrente juntou a documentação às peças 216-226, à guisa de memorial, em 22/7/2019, dois dias antes da sessão ordinária que prolatou o Acórdão 1678/2019-TCU-Plenário (peça 224) , afirmando laconicamente (peça 221) :
HOSPITAL DE CLÍNICAS DE PORTO ALEGRE, por seu procurador, vem, perante Vossa Excelência, juntar aos autos decisões judiciais com mesmo objeto da presente demanda, tendo suas publicações se dado posteriormente ao ano de 2012.
3.10.	É certo que o Regimento Interno do TCU faculta às partes distribuir, após a inclusão do processo em pauta, memorial aos Ministros e ao representante do Ministério Público (art. 160, §3º, RITCU) . Entretanto, não há obrigatoriedade de o Tribunal levar em consideração o material colacionado em sua decisão, e dada a proximidade do julgamento no caso em apreço, competia ao interessado alertar o Tribunal da importância dos elementos trazidos para o julgamento em pauta, e não simplesmente fazer juntá-los ao processo sem qualquer encaminhamento ou indicação de sua influência sobre a decisão em comento, decisão essa, diga-se de passagem, relativa ao Acórdão 756/2015-TCU-Plenário (peça 99) da qual o HCPA não interpôs qualquer recurso.
3.11.	Nesse passo, prolatado o Acórdão recorrido, o HCPA opôs embargos de declaração (peça 240) , por meio do qual pugnava por que o Tribunal reconhecesse fatos e documentos novos supervenientes, que corroborariam sua conformidade jurídico-institucional no sentido de ratificar o seu modelo de atendimento a usuários de saúde do SUS e particulares. O relator do Acórdão a quo, Exmo. Ministro Walton Alencar Rodrigues, conheceu e rejeitou os aclaratórios, tendo em vista a mera intenção de rediscussão do mérito da demanda, hipótese incompatível com a finalidade da via recursal eleita (peça 245) , com a prolação do Acórdão 2921/2019-TCU-Plenário (peça 244) .
3.12.	Cumpre acrescentar ser pacífica a jurisprudência nesta Corte de que a falta de pronunciamento na deliberação arguida sobre questões trazidas exclusivamente em memoriais não enseja omissão passível de questionamento em sede de embargos, não vincula o relator e nem representa recurso aditivo. Nesse sentido, os seguintes enunciados da jurisprudência sistematizada do TCU:
"A falta de pronunciamento expresso na deliberação quanto a questões trazidas exclusivamente em memoriais (art. 160, § 3º, do Regimento Interno do TCU) não enseja omissão passível de questionamento mediante embargos de declaração" (Acórdão 6727/2018-TCU-Primeira Câmara, Min. Benjamin Zymler) .
"A apresentação de memorial não vincula o relator e não representa recurso aditivo" (Acórdão 846/2010-TCU-Plenário, Min. Walton Alencar Rodrigues) 
"Memorial (art. 160, § 3º, do Regimento Interno do TCU) apresentado pela parte não integra formalmente o processo e, por isso, não se constitui em informação necessária e imprescindível para a formação de juízo de valor. Eventual aproveitamento de informação apresentada em memorial não constitui fato vinculativo para o relator" (Acórdão 2920/2014-TCU-Plenário, Min. Aroldo Cedraz) .
3.13.	Registre-se, por oportuno, que compete ao representante legal da parte, ou ao próprio recorrente, apresentar suas razões recursais de forma clara, lógica e objetiva, não competindo ao Tribunal "adivinhar" a intenção do autor da missiva, seja no tocante ao objeto de sua irresignação, seja quanto aos requerimentos supostamente dirigidos à Corte de Contas, notadamente em face de acórdão cuja sucumbência do recorrente restou meramente reflexa ou indireta, visto que a determinação foi dirigida aos Ministérios da Saúde e da Educação.
3.14.	Ultrapassada essa questão, debruço-me sobre a documentação juntada pelo recorrente:
	Documento
	Peça/Página

	Ata de julgamento de 2/12/2014 Apelação Cível nº 502494889.2012.404.7100/RS, do TRF da 4ª Região
	Peça 216

	Ata de julgamento de 9/9/2014 Apelação Cível nº 502494889.2012.404.7100/RS, do TRF da 4ª Região
	Peça 217

	RE-AgR 931.947/RS, rel. Ministro Dias Toffoli, decisão de 16/6/2016, do Supremo Tribunal Federal
	Peça 218

	Ementa e Acórdão Apelação Cível nº 502494889.2012.404.7100/RS, do TRF da 4ª Região
	Peça 219

	REsp. relator Min. Napoleão Nunes Maia Filho, decisão de 14/10/2015
	Peça 220

	Encaminhamento do memorial
	Peça 221

	Voto-Vista do Ministro Cândido Alfredo Silva Leal Júnior na Apelação Cível nº 502494889.2012.404.7100/RS, do TRF da 4ª Região
	Peça 222

	Relatório da Apelação Cível nº 502494889.2012.404.7100/RS, do TRF da 4ª Região
	Peça 223

	Ofício nº 101-SEI/2017/SAS/GAB/SAS/MS do Ministério da Saúde, de 23/8/2017, dirigido ao Hospital de Clínicas de Porto Alegre
	Peça 240, p. 14-15

	Novo Estatuto Social do Hospital de Clínicas de Porto Alegre - Diário Oficial da União
	Peça 240, p. 16-20

3.14.	A deliberação contra a qual se insurge o recorrente, Hospital de Clínicas de Porto Alegre, está materializada na determinação constante o item 9.3 do Acórdão 1678/2019-TCU-Plenário (peça 223) : 
9.3.3. com fulcro no art. 250, inciso II, do Regimento Interno/TCU, determinar ao Ministério da Educação e ao Ministério da Saúde que, em conjunto, no prazo máximo de 180 (cento e oitenta) dias, contados da ciência deste Acórdão, ouvidos o Hospital de Clínicas de Porto Alegre - HCPA - e o Hospital das Clínicas da Faculdade de Medicina da Universidade de São Paulo - HCFMUSP: 
9.3.1. elaborem estudo sobre o orçamento global para os hospitais HCPA e HCFMUSP, com o estabelecimento dos recursos necessários para as atividades assistenciais, de ensino e pesquisa, indicando as alternativas pertinentes como fontes de recursos, os critérios objetivos para o cálculo do montante estabelecido e as metas de avaliação e controle; 
9.3.2. sem prejuízo do disposto no art. 207 da Constituição Federal de 1988, avaliem a viabilidade da continuidade de realização de atendimentos privados de forma sistemática no HCPA e no HCFMUSP, como condição para a manutenção do modelo vigente nessas instituições, atentando para a necessidade de adequar a gestão dos atendimentos privados às normas e princípios que regem a administração pública, em especial no tocante aos pontos suscitados na presente fiscalização; 
9.3.3. caso concluam pela viabilidade da continuidade da realização de atendimentos privados de forma sistemática no HCPA e no HCFMUSP, apresentem as justificativas para mantê-la nos hospitais em questão, a despeito dos normativos que preveem como objetivo dos hospitais  universitários a destinação de 100% de sua capacidade ao SUS (Decreto Federal 7.082/2010 e Portarias Interministeriais MEC/MS 1.006/2004, MS/MEC 2.400/2007 e MEC/MS/MP 883/2010) , e estabeleçam critérios normativos que regulamentem sua operacionalização e gestão, os quais devem abranger, no mínimo, os seguintes pontos: 
9.3.3.1. condições gerais sob as quais é autorizada a prática de atendimentos privados nesses hospitais, atentando para a necessidade de respeito aos princípios da universalidade e da igualdade de acesso que regem o Sistema Único de Saúde (art. 196 da Constituição Federal de 1988 e art. 2º, § 1º, da Lei 8.080/1990) ; 
9.3.3.2. proporção máxima da capacidade hospitalar destinada aos atendimentos privados, com a fixação de limites aplicáveis a cada tipo (consultas, exames, transplantes, cirurgias, procedimentos de quimioterapia, atendimentos emergenciais, internações, etc.) e especialidade (pediatria, oncologia, cardiologia, etc.) de serviço prestado; 
9.3.3.3. mecanismos de controle relacionados à atuação dos profissionais envolvidos com os atendimentos privados, de forma a permitir a transparência da gestão de pessoas nessas instituições; 
9.3.3.4. condições e instrumentos de controle relacionados à prestação de informações aos gestores locais e aos ministérios da saúde e da educação, que permitam aferir, entre outros questões, o cumprimento dos limites e critérios mencionados nos itens anteriores, bem como o montante dos recursos arrecadados e dos custos diretos e indiretos dos atendimentos privados; 
9.3.4. caso concluam pela inviabilidade da realização de atendimentos privados de forma  sistemática em um ou mais dos hospitais mencionados, elaborem plano de ação, contendo, no mínimo, as medidas a serem adotadas para que, gradualmente e sem prejuízo à continuidade dos serviços prestados, a totalidade da capacidade instalada e dos serviços realizados nessas instituições sejam destinados aos pacientes do SUS, conforme os objetivos definidos no Decreto Federal 7.082/2010 e nas Portarias Interministeriais MEC/MS 1.006/2004, MS/MEC 2.400/2007 e MEC/MS/MP 883/2010, fazendo constar os responsáveis pelas ações e os prazos para sua implementação, nos termos do art. 4º da Resolução-TCU 265/2014.
3.15.	Em suma, a determinação recorrida diz respeito à elaboração, por parte do Ministério da Educação e do Ministério da Saúde, de orçamento global com os recursos necessários para as atividades assistenciais, de ensino e pesquisa, bem como avaliação, por parte dos referidos órgãos ministeriais, da viabilidade da continuidade de realização de atendimentos privados de forma sistemática no HCPA e no HCFMUSP, como condição para a manutenção do modelo vigente nessas instituições.
3.16.	A tese jurídica versada na Apelação Cível nº 502494889.2012.404.7100/RS, manejada pelo Ministério Público Federal, tinha por objeto contestar decisão do Juízo de Primeiro Grau adotada em sede de ação civil pública ajuizada pelo Parquet, contra o HCPA, objetivando que o referido nosocômio se abstivesse de prestar serviços e dedicar leitos hospitalares a pacientes privados ou por meio de convênios, disponibilizando toda a sua capacidade operacional e leitos ao Sistema Único de Saúde, e que se abstivesse de receber recursos que não fossem provenientes do SUS ou de orçamentos públicos, à exceção de verbas de atividades de pesquisa, além de outros pedidos. 
3.17.	Argumentava o Ministério Público que o Hospital havia se comprometido a atingir, em quatro anos, o percentual de 100% de atendimento SUS, com base na Portaria Interministerial MEC/MS 1.000/2004, posteriormente revogada pela Portaria MEC/MS 2.400/2007. O juízo a quo acolheu os argumentos da Empresa Pública Federal de que, dada sua autonomia financeira e administrativa, o seu modelo de gestão que permite o co-financiamento de atendimento público por meio da utilização de 12% de sua capacidade para atendimentos particulares, de que a referida Portaria estava revogada desde 2007, e considerou indevida a intervenção do Poder Judiciário na gestão da saúde, sob pena de violação do postulado da separação de Poderes. 
3.18.	Irresignado, o Ministério Público Federal interpôs apelação cível, repisando os argumentos expendidos na inicial, que foi rechaçada pelo TRF da 4ª Região (peça 223) , merecendo transcrição trechos do voto-vista que se tornou condutor do Acórdão definitivo do TRF, da lavra do Desembargador Federal Cândido Alfredo Silva Leal Júnior (peça 222) :
"Primeiro, porque o HCPA é empresa pública e em razão disso seus gestores e o julgador estão vinculados e limitados pela respectiva lei de regência. (...) 
Segundo, porque no caso concreto a lei específica do HCPA é a Lei 5.604, de 2/9/70, que foi regulamentada pelo Decreto 68.930, de 16/7/71, contendo objetivos sociais específicos que devem ser atendidos pelo HCPA e que vinculam governantes, gestores e julgadores. Proibir o HCPA de atender convênios e particulares acaba desatendendo sua lei de regência, que expressamente prevê essa possibilidade (artigos 2º § único e 5º da Lei 5.604/70) . Se aqueles objetivos legais específicos deixarem de ser atingidos, haverá consequências quanto à qualidade do ensino e à pesquisa, descumprindo-se a lei específica. (...) 
Terceiro, porque transformar o HCPA em hospital público exclusivo do SUS desvirtua sua lei de regência (artigos 1º e 7º da Lei 5.604/70) , que o concebeu e estruturou como hospital-escola vinculado ao Ministério da Educação. Se por sentença judicial o HCPA for transformado em hospital público do SUS, estaremos descuidando de sua função principal, deixando a comunidade acadêmica sem o hospital-escola, as salas de aulas práticas e o laboratório de pesquisas que o legislador entendeu necessários. (...) 
Quarto, porque uma empresa pública pode receber recursos externos, não dependendo exclusivamente de verbas, dotações e recursos vindos diretamente dos cofres públicos. (...) 
Quinto, porque neste processo não está em jogo apenas a viabilidade econômica do HCPA, mas o que aqui se discute poderá diretamente repercutir sobre a qualidade do serviço prestado pelo HCPA enquanto hospital-escola e laboratório de pesquisa, prejudicando e privando seu público-alvo de importantes recursos de ensino, pesquisa e extensão (estudantes, acadêmicos, professores, pesquisadores das faculdades públicas de saúde de Porto Alegre) , com afronta aos princípios universitários do artigo 207 da Constituição. (...) 
Sexto, porque o HCPA não pode ser confundido com outros hospitais do SUS, vinculados ao Ministério da Saúde e obrigados à prestação de serviços públicos de saúde à população. Daí porque não se aplica ao HCPA o regramento próprio de hospitais do SUS, devendo-se observar as peculiaridades de hospital-escola. Daí porque não me parecem suficientes para alterar a destinação legal do HCPA mencionar que a saúde pública seja regida pelos princípios de acesso universal e igualitário, ou que o HCPA estaria impedido de atender particulares e convênios dentro da estrutura pública de saúde. Isso porque o principal no HCPA não é o serviço de saúde pública, mas de educação. É vinculado ao Ministério da Educação, não ao Ministério da Saúde.
Sétimo, porque as regras aplicáveis aos hospitais universitários em geral não são necessariamente aplicáveis ao HCPA. Geralmente, os hospitais universitários não têm personalidade jurídica própria, integrando a estrutura orgânica das universidades ou faculdades a que se vinculam. No caso do HCPA, entretanto, tem-se uma particularidade relevante, que o torna um hospital universitário sui generis: tem estrutura de empresa pública e personalidade jurídica própria, com lei própria e com objetivos institucionais específicos. Essa lei própria deve ser observada, somente por lei específica podendo ser alterada. (...) 
3.19.	Da referida decisão, foram interpostos o Recurso Especial perante o STJ e o Extraordinário perante o STF, ambos rejeitados (peças 220 e 218) .
3.20.	No Superior Tribunal, o recurso especial não foi conhecido, por deficiência de fundamentação e por arguição genérica de ofensa a dispositivo de lei federal (peça 220) .
3.21.	Já no Supremo Tribunal Federal, o Extraordinário foi rejeitado por ausência de prequestionamento dos dispositivos constitucionais invocados pelo Parquet, e pela não oposição de embargos perante o Tribunal a quo com esse objetivo (peça 218) . 
3.22.	O Ministério da Saúde, por seu turno, em comunicação de 23/8/2017, informou ao Hospital de Clínicas de Porto Alegre que a transferência de recursos do REHUF - Programa Nacional de Reestruturação dos Hospitais Universitários Federais - estaria suspensa (peça 240, p. 14-15) , enquanto não prevalecesse a totalidade da capacidade instalada para o SUS, que estava então em 87%, tal qual exigido pelo Decreto nº 7.082/2020.
3.23.	Tal suspensão, com efeito, reduziu o aporte de recursos federais ao HCPA, não significando isso que a Empresa Pública Federal tenha deixado de receber quaisquer verbas do SUS, até porque os procedimentos e atendimentos feitos ao público atendido no Sistema Único (87% dos atendimentos em 2017) permanecem sendo remunerados pelo Ministério da Saúde, não obstante em valores subfaturados, conforme exposto em instrução desta Secretaria de Recursos à peça 211 e a despeito da existência de procedimentos não cobertos pelas tabelas do SUS, conforme reconhecido pelo acórdão do TRF 4ª Região (peça 222, p. 4 e peça 219, p. 2) .
3.24.	Essa característica de hospital-escola e de formação de médicos e profissionais de saúde, que realiza procedimentos outros não cobertos pelas tabelas do sistema único de saúde, foi uma das justificativas acolhidas pelo TRF 4ª Região para reconhecer o modelo institucional do HCPA. 
3.25.	Ressalte-se que esta Corte de Contas já se debruçou sobre o tema em relação ao HCPA, e sufragou o recebimento de honorários privados por parte dos integrantes do corpo clínico do HCPA, paralelamente aos vencimentos oriundos do serviço público, conforme se depreende do voto condutor do Acórdão 2860/2008-TCU-Primeira Câmara, rel. Min. Valmir Campelo (TC Processo 016.681/2006-1) :
9. Da mesma forma, o estatuto subsequente cuidou de revestir o HCPA de condições de funcionamento compatíveis com o modelo previsto na sua lei de criação, conforme justificado na exposição de motivos que acompanhou o projeto transformado na aludida norma (Lei nº 5.604/1970) , que se transcreve:
"Resta, assim, como única solução, a forma jurídica de empresa pública.
Esta parece-nos adaptar-se perfeitamente aos fins visados pelo Hospital de Clínicas de Porto Alegre, permitindo que sua administração se processe de maneira simples e eficiente, servindo ao mesmo tempo a suas finalidades de suporte de ensino médico na Universidade, de assistência médico-hospitalar gratuita a número razoável de pacientes da comunidade, de cooperar nos planos de ensino de outras profissões vinculadas aos problemas de saúde e de promover a realização de pesquisas científicas e tecnológicas, além de atender no setor médico-hospitalar, com remuneração e mediante convênios e contratos, assistidos do INPS ou de outras associações públicas e privadas, bem como pacientes particulares que a ele baixem para tratamento. (...) 
Essa é a situação a que têm sido levados os Hospitais de Clínicas existentes no País, que não se libertaram das limitações e percalços que caracterizam as outras espécies de órgãos da administração indireta."
 (...) 
13. Pelo que se vê, o HCPA atua sob um arcabouço normativo peculiar, que tem na sua base o Texto Constitucional e a lei de criação, permitindo que ele cumpra seus objetivos institucionais usando um sistema misto de atendimento médico-hospitalar, ao funcionar tanto como um hospital público, via SUS, de onde provêm 80% de suas receitas, quanto como uma clínica privada, que lhe proporciona os outros 20% do seu faturamento.
A comparação do HCPA com os demais Hospitais Universitários não é pertinente em virtude da situação única daquele, decorrente da sua total autonomia em relação à Universidade à qual é vinculado, bem como pela personalidade jurídica de empresa pública." (...) 
39. Acho que, em certas circunstâncias, o julgador deve afastar o formalismo exacerbado que costuma impregnar os atos judiciais, prestigiando a finalidade em vez do meio. É de lembrar que o processo é instrumento de realização dos direitos substanciais, não podendo o magistrado negar a realidade do erro evidente, em prejuízo da verdade e da justiça.
3.26.	Ao fim e ao cabo, é certo que o TCU não se encontra vinculado às decisões oriundas do Poder Judiciário, à exceção daquelas lavradas em sede de ação criminal que negue o fato ou a autoria do crime. Entretanto, os elementos colhidos da documentação juntada pelo HCPA permitem concluir que:
	i) as Portarias Interministeriais MEC/MS 1.000/2004 e MEC/MS 2.400/2007, que a sucedeu não se sobrepõem à lei federal instituidora do HCPA, Lei 5.604/1970, recepcionada pela Constituição de 1988;
ii) eventual alteração dos objetivos sociais de uma empresa pública federal somente poderia ser efetivada por lei específica, não sendo viável obrigar o HCPA tornar-se hospital exclusivamente do SUS, acrescentando-se não haver verbas suficientes para dar conta de todas as necessidades e despesas que tal ato demandaria;
	iii) o modelo híbrido adotado pelo HCPA tem se mostrado exitoso em sua missão de financiar os serviços de saúde e de atendimento à população, bem como a sua função de hospital-escola;
	iv) eventuais excessos, abusos ou desvios de finalidade eventualmente cometidos pelos gestores do HCPA devem ser sindicados e resolvidos pelas vias competentes, judiciais ou administrativas, não competindo ao TCU, a priori, vedar a prática de atos permitidos pela legislação (serviços prestados a convênios e particulares) .
3.27.	Desse modo, propõe-se tornar sem efeito a determinação constante do item 9.3.3 e seguintes do Acórdão 1678/2019-TCU-Plenário (peça 224) , em relação ao Hospital de Clínicas de Porto Alegre:
9.3.3. com fulcro no art. 250, inciso II, do Regimento Interno/TCU, determinar ao Ministério da Educação e ao Ministério da Saúde que, em conjunto, no prazo máximo de 180 (cento e oitenta) dias, contados da ciência deste Acórdão, ouvidos o Hospital de Clínicas de Porto Alegre - HCPA - e o Hospital das Clínicas da Faculdade de Medicina da Universidade de São Paulo - HCFMUSP: 
9.3.1. elaborem estudo sobre o orçamento global para os hospitais HCPA e HCFMUSP, com o estabelecimento dos recursos necessários para as atividades assistenciais, de ensino e pesquisa, indicando as alternativas pertinentes como fontes de recursos, os critérios objetivos para o cálculo do montante estabelecido e as metas de avaliação e controle; 
9.3.2. sem prejuízo do disposto no art. 207 da Constituição Federal de 1988, avaliem a viabilidade da continuidade de realização de atendimentos privados de forma sistemática no HCPA e no HCFMUSP, como condição para a manutenção do modelo vigente nessas instituições, atentando para a necessidade de adequar a gestão dos atendimentos privados às normas e princípios que regem a administração pública, em especial no tocante aos pontos suscitados na presente fiscalização; 
9.3.3. caso concluam pela viabilidade da continuidade da realização de atendimentos privados de forma sistemática no HCPA e no HCFMUSP, apresentem as justificativas para mantê-la nos hospitais em questão, a despeito dos normativos que preveem como objetivo dos hospitais  universitários a destinação de 100% de sua capacidade ao SUS (Decreto Federal 7.082/2010 e Portarias Interministeriais MEC/MS 1.006/2004, MS/MEC 2.400/2007 e MEC/MS/MP 883/2010) , e estabeleçam critérios normativos que regulamentem sua operacionalização e gestão, os quais devem abranger, no mínimo, os seguintes pontos: 
 (...) 
3.28.	Ressalte-se que tais constatações não afastam o poder de controle externo de Estado do TCU sobre a referida Empresa Pública Federal em relação às questões de economicidade e eficiência, razão pela qual deve permanecer hígida a determinação constante do item 9.3.1 do Acórdão 756/2015-TCU-Plenário (peça 99) , contra a qual, relembre-se, o recorrente não se insurgiu:
9.3. determinar, com fulcro no art. 250, inciso II, do Regimento Interno/TCU, ao Hospital de Clínicas de Porto Alegre (HCPA) , que, como condição para continuar prestando serviços de saúde a pacientes privados, adote as seguintes providências, sendo consentida a manutenção das atuais condições dos atendimentos privados até o decurso dos prazos abaixo estabelecidos: 
9.3.1. implantação, no prazo de 180 (cento e oitenta) dias, contados da ciência deste Acórdão, de sistema de contabilidade de custos que permita evidenciar, de forma separada, os custos diretos e indiretos dos serviços prestados a pacientes da rede privada, permitindo a comparação desses custos com as receitas deles advindas, e, consequentemente, possibilitando a aferição objetiva do resultado desses atendimentos, de acordo com as disposições do art. 79 do Decreto-Lei 200/1967 e das Normas Brasileiras de Contabilidade 16.11, aprovadas por meio da Resolução CFC 1.366/2011 (consoante o tópico 4.1.2 do Relatório de Auditoria) ; 
3.29.	Já com relação às determinações dos itens 9.1.2, 9.1.3 e seguintes e do item 9.3.2 do mesmo Acórdão 756/2015-TCU-Plenário (peça 99) , entendo que devam ser, por arrastamento, tornadas sem efeito, em relação ao Hospital de Clínicas de Porto Alegre, pelas mesmas razões já expostas:
9.1. com fulcro no art. 250, inciso II, do Regimento Interno/TCU, determinar ao Ministério da Educação e ao Ministério da Saúde que, em conjunto, no prazo máximo de 180 (cento e oitenta) dias, contados da ciência deste Acórdão: 
9.1.1. elaborem estudo sobre o orçamento global para os hospitais HCPA, HSP e HCFMUSP, com o estabelecimento dos recursos necessários para as atividades assistenciais, de ensino e pesquisa, indicando as alternativas pertinentes como fontes de recursos, os critérios objetivos para o cálculo do montante estabelecido e as metas de avaliação e controle; 
9.1.2. sem prejuízo do disposto no art. 207 da Constituição Federal de 1988, avaliem a viabilidade da realização de atendimentos privados de forma sistemática no HCPA, no HSP e no HCFMUSP, como condição para a manutenção desse modelo nessas instituições, atentando para a necessidade de adequar a gestão dos atendimentos privados às normas e princípios que regem a administração pública, em especial no tocante aos pontos suscitados na presente fiscalização; 
9.1.3. caso concluam pela viabilidade da realização de atendimentos privados de forma sistemática no HCPA, no HSP e no HCFMUSP, apresentem as justificativas para mantê-la nos hospitais em questão, a despeito dos normativos que preveem como objetivo dos hospitais  universitários a destinação de 100% de sua capacidade ao SUS (Decreto Federal 7.082/2010 e Portarias Interministeriais MEC/MS 1.006/2004, MS/MEC 2.400/2007 e MEC/MS/MP 883/2010) , e estabeleçam critérios normativos que regulamentem sua operacionalização e gestão, os quais devem abranger, no mínimo, os seguintes pontos: 
 (...) 
9.3.2. implementação das medidas estabelecidas pelo Ministério da Saúde e pelo Ministério da Educação em cumprimento às determinações feitas nos subitens 9.1.2 e 9.1.3 supra, no prazo fixado pelos aludidos ministérios;
3.30.	Tendo em vista todo o exposto, sou de opinião de que o pedido de reexame deva ser provido, nos termos delineados nesta instrução.
CONCLUSÃO
4.1.	Das análises anteriores, conclui-se que:
a) a falta de pronunciamento expresso na deliberação recorrida quanto a questões trazidas exclusivamente em memoriais (art. 160, § 3º, do Regimento Interno do TCU) não enseja omissão passível de questionamento mediante embargos de declaração, bem como os memoriais em si não vinculam o relator e não constituem recurso aditivo;
b) as Portarias Interministeriais MEC/MS 1.000/2004 e MEC/MS 2.400/2007, que a sucedeu, bem como outros atos infralegais do Ministério da Saúde não se sobrepõem à lei federal instituidora do HCPA, Lei 5.604/1970, recepcionada pela Constituição de 1988;
c) eventuais excessos, abusos ou desvios de finalidade eventualmente cometidos pelos gestores do HCPA devem ser sindicados e resolvidos pelas vias competentes, judiciais ou administrativas, não competindo ao TCU ou ao Ministério da Saúde, a priori, vedar a prática de atos permitidos pela legislação (serviços prestados a convênios e particulares) ; 
d) devem ser tornadas sem efeito as determinações constantes do item 9.3.3 e seguintes do Acórdão 1678/2019-TCU-Plenário (peça 224) , em relação ao Hospital de Clínicas de Porto Alegre;
e) as determinações constantes do item 9.1.2, 9.1.3, e seguintes, e do item 9.3.2 do Acórdão 756/2015-TCU-Plenário (peça 99) devem ser tornadas sem efeito em relação ao Hospital de Clínicas de Porto Alegre;
f) deve permanecer hígida a determinação constante do item 9.3.1 do Acórdão 756/2015-TCU-Plenário (peça 99) .
PROPOSTA DE ENCAMINHAMENTO
5.1.	Ante o exposto, submete-se à consideração superior a presente análise do pedido de reexame interposto pelo Hospital de Clínicas de Porto Alegre (HCPA) , contra o Acórdão 1678/2019-TCU-Plenário, propondo-se com fundamento no art. 48 da Lei 8.443/1992:
a)  conhecer do recurso e, no mérito, dar-lhe provimento, para tornar sem efeito, em relação ao HCPA, os itens 9.3.3 e seguintes do Acórdão recorrido, bem como os itens 9.1.2, 9.1.3, e seguintes, e 9.3.2 do Acórdão 756/2015-TCU-Plenário, mantendo a determinação constante do item 9.3.1 deste último aresto.
b) dar ciência da deliberação que vier a ser prolatada aos responsáveis e interessados e à Procuradoria da República no Estado do Rio Grande do Sul.
	O titular da Secretaria de Recursos perfilhou, em grande parte, a proposta do auditor. Porém teceu as seguintes considerações:
                    " (...)	
4. Compartilho, em grande medida, do entendimento do auditor, mas entendo necessário discutir alguns aspectos relevantes, além de ajustar o encaminhamento, como vou mostrar ao final. Além disso, considero importante fazer um contraponto à retirada dos controles preconizada pelo auditor e mesmo pelo Poder Judiciário, tendo por base alguns aspectos controversos da questão debatida nos autos.
5. Ao observarmos o conteúdo do item 9.3.3 (A numeração correta seria 9.3, impondo-se correção no julgado) do acórdão recorrido, noto que, de fato, as determinações aos Ministérios da Saúde e da Educação, ouvidos o recorrente e o Hospital das Clínicas da Faculdade de Medicina da Universidade de São Paulo (HCFMUSP) , buscam intervir no próprio modelo de gestão do HCPA, que é hospital de "dupla porta", atendendo o SUS e pacientes privados e de convênios. Para tanto, os itens 9.3.1 a 9.3.4 devem ser observados em sequência lógica.
6. O item 9.3.1 determina a elaboração de estudo sobre o orçamento global para o HCPA, prevendo-se os gastos e as alternativas de fontes de financiamento, entre outros pontos. De posse desse estudo, conforme se extrai do item 9.3.2, os ministérios devem avaliar a viabilidade da continuidade dos atendimentos privados sistemáticos pelo hospital, como condição para a manutenção do modelo vigente. 
7. Depois, nos termos do item 9.3.3, caso concluam pela viabilidade da continuidade desses atendimentos, devem justificar a manutenção do modelo, diante da previsão de destinação de 100% da capacidade dos hospitais universitários ao SUS, conforme o Decreto 7.082/2010 e portarias sobre a matéria. 
8. Além da justificativa, nesse caso, os ministérios deverão dispor sobre detalhados critérios de operacionalização e gestão do modelo, insculpidos nos itens 9.3.3.1 a 9.3.3.4, estabelecendo, entre outras condições, proporção máxima de atendimentos privados, com fixação de limites por cada tipo de procedimento (consultas, exames etc.) .
9. O item 9.3.4 é ainda mais incisivo, ao delimitar que, caso eles concluam pela inviabilidade da realização de atendimentos privados sistematicamente nesses hospitais, deverá ser elaborado plano de ação, de modo a direcionar a totalidade da capacidade instalada exclusivamente aos pacientes do SUS. Ou seja, essa determinação praticamente inviabilizaria o modelo de gestão atual do HCPA. 
10. Entendo que essas determinações decorrem de constatação da unidade técnica sobre a ausência de controles sobre os limites do atendimento privados em hospitais de "dupla porta", mesmo com normas que exigem exclusividade ao SUS, em convênios e contratos com o Poder Público. A preocupação é legítima, como discutirei à frente. Mas, como afirmou o relator para acórdão, em voto vista que conduziu o julgamento de apelação cível sobre o tema no âmbito do Tribunal Regional Federal da Quarta Região, juntado pelo recorrente (peça 222, p. 7) , não se pode "matar o paciente para curar a doença". 
11. A burocratização gerada para controlar os atendimentos particulares, que, a propósito, não se mostraram excessivos na auditoria ou nas ações civis públicas discutidas no Judiciário, apresenta-se desproporcional, mesmo que se coloque a questão no âmbito da contratualização dos serviços entre a União e o HCPA.
12. O HCPA é empresa pública e, como tal, está vinculada à respectiva lei de criação e regência, nos termos do § 1º do artigo 173 da Constituição Federal. Essa entidade, no caso, possui função de hospital-escola da Universidade Federal do Rio Grande do Sul (UFRGS) , estando sob a vinculação e não subordinada ao Ministério da Educação. Portanto, o controle que esse ministério faz sobre a estatal é de supervisão ministerial e, portanto, finalístico.
13. O modelo de gestão do HCPA em "dupla porta" é permitido pela própria Lei 5.604/1970, que autorizou a criação da empresa pública, ao prever no parágrafo único do artigo 2º e no artigo 5º, alínea "A", o que segue:
Parágrafo único. No seu objetivo de prestar assistência médica a Empresa dará preferência à celebração de convênios com entidades públicas e privadas, da comunidade.
Art 5º Os recursos de que a Emprêsa disporá para realizar suas finalidades, são os advindos: 
a) de rendas auferidas por serviços prestados; 
14. Assim, por certo, a entidade, até mesmo pela característica de empresa pública, está autorizada a prestar serviços a pacientes privados e auferir receitas, o que já reconheceu o Tribunal, como relatado no Acórdão 756/2015-TCU-Plenário, sob a relatoria do Ministro Bruno Dantas (peça 98, p. 10) :
60.	O HCPA, por exemplo, vinculado à Universidade Federal do Rio Grande do Sul, conforme citado no Acórdão 2860/2008-TCU-Primeira Câmara, constitui-se em empresa pública, cuja lei de criação autoriza liberdade administrava para a prestação de atendimentos privados (art. 2º, parágrafo único, da Lei 5.604, de 2 de setembro de 1970) . Desde então, o hospital vem prestando serviços privados e incorporando as receitas provenientes desses atendimentos. E o Regimento da Área Médica, aprovado na Ata 607 da Administração Central de 15/2/2001, ainda dispõe que "integrantes do Corpo Clínico poderão dar atendimento médico a pacientes privados ou conveniados em consultórios do Hospital, conforme as normas do HCPA".
15. Do mesmo modo, o Poder Judiciário, em mais de uma ocasião, também já se posicionou pela possibilidade de atendimentos privados pelo HCPA, como destaca trecho do voto vista do Desembargador Federal Cândido Alfredo Silva Leal Junior, ao negar apelação do Ministério Público Federal em face de sentença que negara pedido do parquet em face do recorrente (peça 222, p. 13) :
Nono, porque o convênio anteriormente celebrado pelo HCPA não tem força jurídica suficiente para transformá-lo em hospital exclusivamente vinculados ao SUS. Isso porque os objetivos sociais de uma empresa pública federal somente podem ser alterados por força de lei específica, não sendo possível que seus gestores ou administradores decidam essa questão, comprometendo-se em nome da empresa pública contra sua lei de regência. Além disso, a interpretação feita das cláusulas do convênio e sua aplicação na prática, tal como feito pela sentença apelada, mostram que não seria viável obrigar o HCPA, com base nesses atos, tornar-se hospital exclusivamente do SUS, até porque não existem previsão e destinação de verbas específicas e suficientes para dar conta de todas as necessidades e despesas que isso implicaria para o HCPA. (Grifos no original) 
16. Dessa forma, as determinações estruturadas pela deliberação recorrida, as quais, a depender da resposta aos estudos, poderiam culminar em restrições ao modelo de gestão da entidade, na forma autorizada pelo ordenamento, não se apresentam razoáveis. Por conta disso, compartilho do posicionamento do auditor que instruiu o feito, em relação a tornar sem efeitos os itens 9.3.3 (como dito anteriormente, do item 9.3, em verdade) e seguintes.
17. Por outro lado, é muito importante discutir a questão sob outro prisma. Faz-se necessário delimitar que não extraio das conclusões do acórdão recorrido eventual obrigatoriedade de financiamento do HCPA por fontes públicas complementares, sobretudo diante dos parâmetros de decretos do Poder Executivo e portarias interministeriais dos Ministérios da Saúde e da Educação. 
18. Cabe lembrar, conforme identificou a equipe de auditoria, que não há limites para a quantidade de procedimentos privados ofertados pelos hospitais auditados, podendo essa proporção concorrer em grande medida com os atendimentos ao SUS (peça 98, p. 22, item 139) .
19. No caso do HCPA, os auditores constataram que, a depender do procedimento, o percentual de atendimentos a pacientes privados praticamente se iguala às intervenções direcionadas ao SUS (peça 98, p. 23, item 147) . Em que pese, no conjunto, não se tenha demonstrado haver excessos no modelo ou eventuais desvios de finalidade, faz-se necessário aprofundar essa problemática, para que não se retire importância dos achados consignados no Acórdão 756/2015-TCU-Plenário, relatado pelo Ministro Bruno Dantas. 
20. Entendo relevante destacar informação constante do relatório do Acórdão 756/2015-TCU-Plenário de que o HCPA obtém a maior parcela dos recursos que o sustentam do orçamento da União, inclusive, para pagamento da folha de pagamento de seus funcionários e manutenção geral do Hospital, além dos recursos recebidos em razão da condição de Hospital Escola. 
21. Destaco, por oportuno, que o Hospital de Clínicas de Porto Alegre se encontra no polêmico rol de empresas estatais dependentes, previsto no artigo 2º, inciso III, da Lei de Responsabilidade Fiscal. 
22. Conforme notícia do Jornal Gazeta do Povo, de 6/2/2020, o HCPA foi a 6ª estatal dependente que mais recebeu recursos da União, perfazendo montante de quase R$ 1 bilhão e duzentos e sessenta milhões (Disponível em:Acesso em: 7 ago 2020) .
23. Diante disso, considero impensável a estruturação de modelo de gestão com predomínio de atendimentos privados sobre procedimentos direcionados ao SUS, o que subverteria os princípios da universalidade e da gratuidade do sistema único, além da afronta aos postulados constitucionais da impessoalidade e da moralidade.
24. Por certo, como colocado pelo auditor instruinte ou nas decisões judiciais juntadas aos autos, não há espaço para que o Poder Judiciário ou esta Corte profiram determinações para que se alterem o modelo de gestão vigente no HCPA, o que constituiria ativismo judicial excessivo.
25. Não obstante, não vislumbro óbice legal ou constitucional para que normativos infralegais do Poder Executivo, condizentes com as respectivas leis reguladas, ocupem-se de instituir percentuais mínimos de atendimento exclusivo ao SUS, como contrapartida para o encaminhamento de recursos adicionais da União. 
26. Em outras palavras, o ente federal, apesar de não poder determinar, sem intervenção legislativa, a alteração do modelo de gestão dessas entidades, pode, por meio do oferecimento de recursos discricionários, fomentar mudanças de atitude, de modo a ampliar o atendimento universal do SUS. Uma das finalidades do Programa Nacional de Reestruturação dos Hospitais Universitários Federais (Rehuf) , instituído pelo Decreto 7.082/2010, é exatamente essa.
27. Assim, considero legítimo o disposto no § 2º, inciso II, do artigo 2º do regulamento, ao prever que, no campo da assistência à saúde, os hospitais universitários desempenham as funções de centros de referência de média e alta complexidade, para a rede pública de serviços de saúde, tenham como um dos objetivos específicos garantir oferta da totalidade da capacidade instalada ao SUS. 
28. Logo, para que a entidade receba recursos do Rehuf, deve necessariamente garantir que toda a estrutura do hospital se direcione para atendimentos do SUS. Nesse contexto é que os recursos transferidos ao HCPA foram suspensos pelo Ministério da Saúde, conforme ofício juntado pelo recorrente (peça 240, p. 14) . Trata-se de atendimento expresso da norma.
29. Verifico que a regulamentação presente no decreto já constava de normatização infralegal antiga, sobretudo, a partir da Portaria Interministerial MS/MEC 1.000/2004. Esse diploma normativo previu, em seu artigo 7º, inciso XII, "a", que a certificação como hospital de ensino dependeria do compromisso de ampliação gradual dos leitos ativos e do total de atendimentos até atingir 100%. As Portarias MS/MEC 2.400/2007 e MS/MEC/MPOG 883/2010, que se seguiram à norma de 2004, mantiveram esse requisito. 
30. Destaco que esses diplomas normativos, juntamente com o Decreto 7.082/2010, regulamentam ou se relacionam com a Lei 8.080/1990, que trata das ações e serviços públicos de saúde, e, no caso dos hospitais-escola, o artigo 207 da Constituição Federal. Não verifico inconstitucionalidades nos referidos regulamentos.
31. Mesmo diante dessas exigências e do efetivo recebimento dos recursos, o HCPA não cumprira a contrapartida previstas nas normas, mantendo, desde sempre, atendimentos a pacientes particulares e convênios. Por conta disso, a União suspendeu os repasses do Rehuf, conforme documento trazido aos autos pela própria parte (peça 240, p. 14) .
32. Não há dúvida de que a questão, no caso do HCPA, deve ser observada cuidadosamente, pois não possui estrutura similar aos demais hospitais-escola, que chegam a ser apenas órgãos ligados às universidades federais, além da explícita chancela judicial ao modelo de gestão do Hospital. Todavia, não desconsidero a possibilidade de regulamentação da matéria pelo Poder Executivo.
33. Entendo que a situação é sobremaneira complexa, pois, sem alteração na própria lei de regência da autarquia, não há possibilidade de esta Corte exigir a alteração de modelo de gestão de empresa pública, já reconhecido em deliberação judicial, mesmo que se discuta a questão no âmbito do direito das obrigações. 
34. Por outro lado, considero legítima a suspensão do envio de recursos não obrigatórios à entidade, de modo a fomentar a mudança voluntária do modelo, ponto que eu entendi necessário aprofundar.
35. É possível que esta Corte se debruce, no futuro, sobre hard cases, a exemplo de hospitais da natureza do ora recorrente, com volume excessivo de atendimentos particulares, mesmo na dependência de recursos da União para pagamento de despesas corriqueiras. De todo modo, não é o caso do HCPA, ao menos na conjuntura apresentada na deliberação recorrida.
36. Entendo, também, que o atendimento da deliberação para instauração de sistema de contabilidade de custos, na forma determinada pelo item 9.3.1 do Acórdão 756/2015-TCU-Plenário, relatado pelo Ministro Bruno Dantas, alterado pelo Acórdão 1.678/2019 e mantido pelo Acórdão 2921/2019-TCU-Plenário e sob a relatoria do Ministro Walton Alencar Rodrigues, com os ajustes que vou propor adiante, possibilitará, em trabalhos futuros, melhor visualização dessa conjuntura. 
37. Com isso, esta Corte poderá se posicionar com maior segurança sobre a matéria, pois, apesar de considerar a proposta do auditor a melhor medida, considerado legítimo, também, o direito de a União deixar de enviar recursos voluntários a hospitais que estejam fora dos parâmetros exigidos. Vejo de difícil solução situação em que a União encaminhe valores, mas a entidade descumpra o pactuado. 
38. Diante disso, preservado o modelo de gestão do HCPA para realizar atendimentos privados, conforme reconhecido no modelo de gestão e, em igual medida, a prerrogativa da União de direcionar recursos a empresas e entidades de saúde, tendo como contrapartida a ampliação de atendimentos do SUS, apresenta-se saneada a deliberação recorrida.
39. Considero, assim, colocados esses apontamentos adicionais, que a proposta da Subunidade Técnica faz sentido, com exceção de um ponto. Ao considerar que a atuação do Tribunal sobre a recorrente deve continuar em relação às questões de economicidade e eficiência, o auditor, com a chancela do titular da unidade, entende que deve permanecer hígida a determinação constante do item 9.3.1 do Acórdão 756/2015-TCU-Plenário, relatado pelo Ministro Bruno Dantas, transcrito abaixo:
9.3. determinar, com fulcro no art. 250, inciso II, do Regimento Interno/TCU, ao Hospital de Clínicas de Porto Alegre (HCPA) , que, como condição para continuar prestando serviços de saúde a pacientes privados, adote as seguintes providências, sendo consentida a manutenção das atuais condições dos atendimentos privados até o decurso dos prazos abaixo estabelecidos: (Grifos acrescidos) 
9.3.1. implantação, no prazo de 180 (cento e oitenta) dias, contados da ciência deste Acórdão, de sistema de contabilidade de custos que permita evidenciar, de forma separada, os custos diretos e indiretos dos serviços prestados à pacientes da rede privada, permitindo a comparação desses custos com as receitas deles advindas, e, consequentemente, possibilitando a aferição objetiva do resultado desses atendimentos, de acordo com as disposições do art. 79 do Decreto-Lei 200/1967 e das Normas Brasileiras de Contabilidade 16.11, aprovadas por meio da Resolução CFC 1.366/2011 (consoante o tópico 4.1.2 do Relatório de Auditoria) ;
40. Compartilho do posicionamento do auditor de que a deliberação deva continuar. No entanto, a determinação não pode ser colocada "como condição para continuar prestando serviços de saúde a pacientes privados", com autorização para "a manutenção das atuais condições dos atendimentos privados até o decurso dos prazos", exatamente por tudo que se discutiu até o momento. O modelo de gestão do HCPA tem amparo na lei de criação da entidade, não cabendo intervenção do Tribunal nesse ponto.
41. Por certo, a determinação se apresenta pertinente com a necessidade de que esta Corte reavalie a questão em procedimentos de auditoria futuro e como corolário do princípio da accountability. A obrigatoriedade da instauração de sistema de custos encontra respaldo no artigo 79 do Decreto-Lei 200/1967, nas normas brasileiras de contabilidade pública e no § 3º do artigo 50 da Lei de Responsabilidade Fiscal, lembrando a condição de estatal dependente em que se encontra o HCPA.
42. Por conta disso, cabe alteração da determinação contida nos itens 9.3 e 9.3.1 do Acórdão 756/2015-TCU-Plenário, relatado pelo Ministro Bruno Dantas, alterado pelo Acórdão 1.678/2019, mantido pelo Acórdão 2921/2019-TCU-Plenário, relatados pelo Ministro Walton Alencar, readequando-a aos limites colocados na manifestação do auditor e no presente despacho.
43. De outro lado, a Subunidade Técnica sustenta que as determinações dos itens 9.1.2, 9.1.3 e 9.3.2 do mesmo Acórdão 756/2015-TCU-Plenário devem ser tornadas sem efeito por arrastamento. Entretanto, vejo que os itens 9.1.2, 9.1.3 e seguintes foram tornados insubsistentes, por meio do item 9.1 do Acórdão 1.678/2019, mantido pelo Acórdão 2921/2019-TCU-Plenário e sob a relatoria do Ministro Walton Alencar Rodrigues, para serem reescritos, com a exclusão do Hospital São Paulo (HSP) , o que ocorreu no item 9.3, indevidamente numerado como 9.3.3; e respectivos subitens da mesma deliberação.
44. Em relação ao item 9.3.2 do Acórdão 756/2015-TCU-Plenário, direcionado ao HCPA, o auditor instruinte está correto, pois, com a insubsistência dos itens aos quais ele fazia referência, não há sentido em mantê-lo no julgado. Também não há dispositivo de conteúdo semelhante nos acórdãos que se seguiram.
45. De tudo exposto, ratifico, em parte, a instrução do auditor que instruiu o feito, confirmada pelo parecer do Diretor da Subunidade Técnica, propondo:
i) retificar, por inexatidão material, o Acórdão 1678/2019-TCU-Plenário, de modo que onde se lê: "9.3.3.", leia-se: "9.3."
ii) conhecer do recurso e, no mérito, dar-lhe provimento, para:
ii.1) tornar sem efeito, em relação ao Hospital de Clínicas de Porto Alegre (HCPA) , os itens 9.3 (9.3.3) e respectivos subitens do acórdão recorrido, bem como o item 9.3.2 do Acórdão 756/2015-TCU-Plenário, relatado pelo Ministro Bruno Dantas;
ii.2) em substituição à determinação contida nos itens 9.3 e 9.3.1 do Acórdão 756/2015-TCU-Plenário, determinar, com base no art. 250, inciso II, do Regimento Interno/TCU, ao Hospital de Clínicas de Porto Alegre (HCPA) , a implantação, no prazo de 180 (cento e oitenta) dias, contados da ciência deste acórdão, de sistema de contabilidade de custos que permita evidenciar, de forma separada, os custos diretos e indiretos dos serviços prestados à pacientes da rede privada, permitindo a comparação desses custos com as receitas deles advindas, e, consequentemente, possibilitando a aferição objetiva do resultado desses atendimentos, de acordo com as disposições do art. 79 do Decreto-Lei 200/1967 e das Normas Brasileiras de Contabilidade 16.11, aprovadas por meio da Resolução CFC 1.366/2011 (consoante o tópico 4.1.2 do Relatório de Auditoria) ;
iii) comunicar a deliberação que vier a ser proferida por esta Corte ao recorrente, à Secretaria Municipal de Saúde de Porto Alegre, ao HCPA, à Procuradoria da República no Rio Grande do Sul, à SecexEducação, à Secex-SP e à Secex-RS.

João Carlos Pennesi (30303/OAB-SP), Roberto Joaquim Pereira (48420/OAB-SP) e outros, representando Hospital das Clínicas da Faculdade de Medicina da Universidade de São Paulo; Ana Maria Murbach Carneiro (180255/OAB-SP), Marcelo Rodrigues Ferreira Dias (234.765/OAB-SP) e outros, representando SPDM - Associação Paulista para o Desenvolvimento da Medicina; Jairo Henrique Gonçalves (12226/OAB-RS), representando Hospital de Clínicas de Porto Alegre; Wesley Cardoso dos Santos (16.752/OAB-DF), representando Empresa Brasileira de Serviços Hospitalares.

Procuradora-Geral Cristina Machado da Costa e Silva.

RELATÓRIO DE AUDITORIA OPERACIONAL. GESTÃO DA PRESTAÇÃO DE SERVIÇOS DE ASSISTÊNCIA À SÁUDE A USUÁRIOS PRIVADOS POR HOSPITAIS DE ENSINO DE REFERÊNCIA. DIFERENÇAS DE QUALIDADE ENTRE OS ATENDIMENTOS PRESTADOS A USUÁRIOS PRIVADOS E A USUÁRIOS DO SUS. DIFERENCIAÇÃO INERENTE AO MODELO HÍBRIDO DE GESTÃO. CARÊNCIA DE ESTUDOS ACERCA DO ORÇAMENTO GLOBAL, DA NECESSIDADE E DA VIABILIDADE DA UTILIZAÇÃO DE RECURSOS ADICIONAIS ORIUNDOS DE ATENDIMENTO PRIVADO PELOS HOSPITAIS PÚBLICOS DE ENSINO. FRAGILIDADE DE RISCOS DECORRENTES DA AUSÊNCIA DE NORMATIZAÇÃO QUANTO AOS LIMITES E CONDIÇÕES DE PRESTAÇÃO DE SERVIÇOS PRIVADOS. FALTA DE CONTABILIZAÇÃO ADEQUADA DOS CUSTOS DOS SERVIÇOS. MANUTENÇÃO PROVISÓRIA DA PRESTAÇÃO DE SERVIÇOS A USUÁRIOS PRIVADOS. FIXAÇÃO DE CONDIÇÕES PARA CONTINUIDADE FUTURA DOS ATENDIMENTOS PRIVADOS. DETERMINAÇÃO. CIÊNCIA. PEDIDOS DE REEXAME INTERPOSTOS POR DUAS ENTIDADES HOSPITALARES. CONHECIMENTO E PROVIMENTO A UM DOS RECORRENTES E NEGATIVA DE PROVIMENTO AO OUTRO. EMBARGOS DE DECLARAÇÃO OPOSTOS POR OUTRO ESTABELECIMENTO HOSPITALAR. CONHECIMENTO. REJEIÇÃO. INTERPOSIÇÃO DE PEÇA RECURSAL INOMINADA. CONHECIMENTO COMO EMBARGOS DECLARATÓRIOS. RECONHECIMENTO DE ERRO DE FATO. PREMISSA EQUIVOCADA, SOBRE A QUAL SE FUNDOU AS DELIBERAÇÕES ANTERIORES. ACOLHIMENTO. EFEITOS INFRIGENTES. REFORMA DA DECISÃO EMBARGADA E DAS DELIBERAÇÕES POR ELA MANTIDAS. DETERMINAÇÃO. CIÊNCIA.

RELATÓRIO DE AUDITORIA (RA)

Secretaria de Recursos (Serur); Secretaria de Controle Externo da Saúde (SecexSaude).

Trata-se de recurso inominado interposto pelo Hospital das Clínicas de Porto Alegre (HCPA, peça 248) em face do Acórdão 2921/2019-TCU-Plenário, o qual conheceu e negou provimento a embargos declaratórios opostos ao Acórdão 1678/2019-TCU-Plenário, ambos sob minha relatoria. 
A decisão recorrida origina-se de Relatório de Auditoria Operacional, realizada em cumprimento à determinação exarada no Acórdão 3004/2010-TCU-Plenário (Solicitação do Congresso Nacional; relator E. Ministro Valmir Campelo) , cujo objeto é a gestão de atendimentos privados em hospitais de natureza pública vinculados a instituições superiores de ensino, a fim de verificar possível ocorrência de nível diferenciado de qualidade entre atendimentos públicos e privados de assistência à saúde, ao que denominada de "dupla porta".
A fiscalização deteve-se na análise da gestão de atendimentos privados sistematicamente realizados pelo Hospital Central de Porto Alegre (HCPA) , pelo Hospital São Paulo (HSP) e pelo Hospital de Clínicas da Faculdade de Medicina da Universidade de São Paulo (HCFMUSP) . Além dos três hospitais mencionados, a auditoria também abrangeu a regulação feita pelo Ministério da Saúde, pelo Ministério da Educação, pela Secretaria de Saúde do Estado de São Paulo e pela Secretaria de Saúde do Município de Porto de Alegre.
Foram identificados os seguintes achados de auditoria:
a) existência de diferenças operacionais entre a qualidade de atendimento de serviços de assistência à saúde prestados a usuários privados e a usuários do Sistema Único de Saúde (SUS) , sendo essa distinção considerada característica inerente ao modelo de prestação de serviços a particulares ou contratantes de operadoras de planos de saúde;
 b) identificação de riscos e fragilidades na realização de atendimentos privados pelos hospitais de ensino fiscalizados, em razão de ausência de normatização que garanta controles eficazes quanto ao estabelecimento de condições e limites em que tais serviços devam ser prestados, sem que haja prejuízo à assistência à saúde pública e às atividades de ensino, pesquisa e extensão; 
 c) carência de controle quanto ao não-recolhimento à conta única do Tesouro competente das receitas oriundas de atendimentos privados, à exceção do HCPA, e inadequação dos sistemas de contabilização de custos dos serviços prestados, ressalvado o HSP; 
 d) falta de estudos por parte dos órgãos setoriais de saúde e de educação que avaliem a efetiva necessidade de recursos adicionais oriundos de atendimentos privados pelas instituições hospitalares de ensino auditadas, bem como a viabilidade da adoção desse modelo de gestão híbrido para a prestação dos serviços públicos de assistência à saúde e desenvolvimento de ensino, pesquisa e extensão das instituições de ensino superior.
Ao apreciar o relatório de auditoria, o Tribunal absteve-se de considerar que a gestão sistemática de atendimentos privados nos hospitais de ensino analisados viola os princípios da universalidade e da igualdade de acesso que regem o Sistema Único de Saúde, previstos no artigo 196 da Constituição Federal e no artigo 2º, § 1º, da Lei 8.080/1990. Por outro lado, não se manifestou pela regularidade da adoção dessa prática, a qual pudesse abonar sua utilização indiscriminada por todas as instituições hospitalares de ensino conveniadas ao SUS.
Esta Corte reputou ser a matéria complexa e envolta em controvérsias jurídicas, além do que os estabelecimentos de saúde fiscalizados não teriam violado as metas pactuadas nos planos operativos com os gestores locais do Sistema Único de Saúde, havendo priorizado os atendimentos públicos durante o período de abrangência de auditoria e sendo considerados referências nacionais em acomodações oferecidas aos usuários do SUS. 
O Tribunal salientou, também, que a questão transcende o serviço público de saúde, pois eventual interrupção nos atendimentos privados, naquele momento, poderia impactar a política nacional de educação no âmbito dos hospitais de ensino.
Por essas razões, esta Corte não determinou a supressão dos atendimentos privados pelos referidos estabelecimentos de saúde. Não obstante, por meio do Acórdão 756/2015-TCU-Plenário, ordenou a adoção, dentre outras, das seguintes medidas:
a) ao Ministério da Educação e ao Ministério da Saúde, que promovam estudos sobre o orçamento global do Hospital de Clínicas de Porto Alegre (HCPA) , do Hospital São Paulo (HSP) e do Hospital das Clínicas da Faculdade de Medicina da Universidade de São Paulo (HCFMUSP) a fim de avaliar a necessidade e a viabilidade da adoção do modelo de gestão híbrida de atendimentos privados e públicos de assistência à saúde pelos hospitais universitários de natureza pública, adequando-o aos normativos vigentes caso essa alternativa seja considerada válida e sustentável, ou suprimindo esses atendimentos privados, na hipótese de serem considerados inviáveis e inválidos;
b) ao HSP, como condição para manter a prestação dos serviços privados de assistência à saúde, que promova o recolhimento dos recursos arrecadados com os atendimentos a usuários privados à conta única do Tesouro Nacional e a execute a integralidade de suas receitas (públicas ou privadas) no Sistema de Administração Financeira do Governo Federal (Siafi) ;
c) ao HCFMUSP, que registre as receitas e despesas oriundas de recursos federais recebidos por meio de convênio firmado com o Ministério da Saúde, no Sistema de Administração Financeira para Estados e Municípios (Siafem) , mantendo-as, até sua destinação final, em conta específica de instituição financeira oficial;
d) ao HCPA, como condição para continuar prestando serviços de saúde a pacientes privados, que implante sistema de contabilidade de custos, no intuito de evidenciar os custos diretos e indiretos envolvidos nesses atendimentos, a fim de serem confrontados com as receitas deles obtidas, bem como cumpra as demais orientações a serem estabelecidas pelo Ministério da Saúde e pelo Ministério da Educação.
Por intermédio do Acórdão 1678/2019-TCU-Plenário, mantido pelo Acórdão 2921/2019-TCU-Plenário, ambos sob minha relatoria, o Tribunal conheceu e deu provimento a pedido de reexame interposto pela SPDM - Associação Paulista para o Desenvolvimento da Medicina, afastando as determinações exaradas ao Hospital São Paulo (HSP) ,  uma vez demonstrada a natureza privada dessas entidades e a ausência de amparo legal, normativo ou convencional para o recolhimento das receitas oriundas de atendimentos privados ao caixa único do Tesouro Nacional, assim como para o registro das receitas e despesas a eles relacionados no Sistema de Administração Financeira do Governo Federal (Siafi) . 
Na mesma assentada, o Tribunal, conheceu e negou provimento a pedido e reexame interposto pelo Hospital das Clínicas da Faculdade de Medicina da Universidade de São Paulo HCFMUSP, mantendo a determinação a ele dirigida.
Inconformado, o Hospital de Clínicas de Porto Alegre (HCPA) interpõe peça recursal inominada (peça 248) em que alega, fundamentalmente, omissão dessa Corte de Contas em não examinar questão jurídica de ordem pública, ainda que decorrente de documento novo produzido pela parte. Alude à lei de criação e ao estatuto social da entidade, os quais expressamente autorizam a arrecadação de recursos oriundos de atendimentos a usuários privados, além da obrigação de prestação de assistência à saúde a pacientes do SUS. 
Como prova da natureza jurídica híbrida do HCPA, o recorrente remete aos documentos já acostados aos autos: ofício emitido pela Secretaria de Atenção à Saúde do Ministério da Saúde em que suspende o repasse ao HCPA de recursos do Programa Nacional de Reestruturação dos Hospitais Universitários Federais (REHUF) , justamente por força de seu modelo administrativo e legal; Estatuto Social do recorrente, sentença judicial transitada em julgado em ação civil pública movida pelo Ministério Público Federal contra o referido hospital, em que foi reconhecida sua conformação jurídica em permitir a prestação de serviços de assistência à saúde a particulares (peça 240, págs. 12/20) .
Após analisar as alegações do recorrente, o auditor informante, com a anuência do diretor de subunidade da Secretaria de Recursos, propõe conhecer da peça recursal como pedido de reexame para, no mérito, dar-lhe provimento, a fim de tornar sem efeito, em relação ao HCPA, os itens 9.3.3 e seguintes do Acórdão 1678/2019-TCU-Plenário, bem como os itens 9.1.2, 9.1.3 e seguintes, e 9.3.2 do Acórdão 756/2015-TCU-Plenário, mantendo-se a determinação constante do item 9.3.1 do último aresto.
O titular da unidade instrutiva comunga, em grande parte, da proposta do auditor, acolhida pelo Diretor de Subunidade. Todavia, após discutir alguns aspectos relevantes transcritos no relatório que acompanha este voto, sugere alguns ajustes no encaminhamento alvitrado pela instrução:
i) retificar, por inexatidão material, o Acórdão 1678/2019-TCU-Plenário, de modo que onde se lê: "9.3.3.", leia-se: "9.3."
ii) conhecer do recurso e, no mérito, dar-lhe provimento, para:
ii.1) tornar sem efeito, em relação ao Hospital de Clínicas de Porto Alegre (HCPA) , os itens 9.3 (9.3.3) e respectivos subitens do acórdão recorrido, bem como o item 9.3.2 do Acórdão 756/2015-TCU-Plenário, relatado pelo Ministro Bruno Dantas;
ii.2) em substituição à determinação contida nos itens 9.3 e 9.3.1 do Acórdão 756/2015-TCU-Plenário, determinar, com base no art. 250, inciso II, do Regimento Interno/TCU, ao Hospital de Clínicas de Porto Alegre (HCPA) , a implantação, no prazo de 180 (cento e oitenta) dias, contados da ciência deste acórdão, de sistema de contabilidade de custos que permita evidenciar, de forma separada, os custos diretos e indiretos dos serviços prestados à pacientes da rede privada, permitindo a comparação desses custos com as receitas deles advindas, e, consequentemente, possibilitando a aferição objetiva do resultado desses atendimentos, de acordo com as disposições do art. 79 do Decreto-Lei 200/1967 e das Normas Brasileiras de Contabilidade 16.11, aprovadas por meio da Resolução CFC 1.366/2011 (consoante o tópico 4.1.2 do Relatório de Auditoria) ;
iii) comunicar a deliberação que vier a ser proferida por esta Corte ao recorrente, à Secretaria Municipal de Saúde de Porto Alegre, ao HCPA, à Procuradoria da República no Rio Grande do Sul, à SecexEducação, à Secex-SP e à Secex-RS. 
Feita essa apresentação, passo ao exame do recurso.
Ao rever despacho prévio de admissibilidade, verifico que a peça recursal deve ser conhecida como embargos de declaração opostos ao Acórdão 2921/2019-TCU-Plenário, com fulcro nos artigos 32, inciso II, e 34 da Lei 8.443/1992, e não como pedido de reexame, inicialmente aventado. 
Além de não nominar a peça recursal, o interessado alude claramente à omissão desta Corte de Contas em não analisar os documentos trazidos pela parte à peça 240.  Esses documentos fazem referência indireta ao modelo de gestão híbrida e à permissão legal para o Hospital de Clínicas de Porto Alegre arrecadar recursos oriundos de prestação de serviços de assistência à saúde a usuários privados, o que seria incompatível com as condições restritivas impostas por esta Corte de Contas.
No mérito, assiste razão ao embargante. 
A deliberação embargada rejeitou os aclaratórios em razão de a matéria ventilada pela parte não ter sido trazida ao conhecimento da instância a quo, além do que suscitaria novas discussões de mérito, em princípio, incabível, na espécie recursal. 
Contudo, ao revisitar o tema, o que se verifica, na verdade, é erro de fato referente à premissa equivocada na qual se basearam as determinações expedidas pelo Tribunal ao Hospital de Clínica de Porto Alegre, tendentes a limitar ou a condicionar a prestação de serviços de assistência à saúde a pacientes da rede privada.
No âmbito do Poder Judiciário, houve evolução da jurisprudência ao acolher a ocorrência de erro de fato como motivo plausível para oposição de embargos de declaração, havendo diversos julgados com o seguinte entendimento: 'doutrina e jurisprudência têm admitido o uso de embargos de declaração com efeito infringente, em caráter excepcional, para a correção de premissa equivocada, com base em erro de fato, sobre a qual tenha se fundado o acórdão embargado, quando tal for decisivo para o resultado do julgamento' (EDcl no REsp 255597/SP, 3ª Turma do STJ, DJ 16/12/2002; EDcl no REsp 599653/SP, 3ª Turma do STJ, DJ de 22/8/2005; EDcl no AgRg no REsp. 582.621/RS, 3ª Turma do STJ, DJ 15/5/2006, entre outros) .
Nesta Corte de Contas, tem-se admitido, excepcionalmente, a modificação do julgado, por meio de embargos de declaração com efeitos infringentes, para a correção de premissa equivocada com base em erro de fato, sobre a qual tenha-se fundado o acórdão embargado, quando o erro tenha sido decisivo para o resultado do julgamento. Nesse diapasão, trilham os Acórdão 501/2012-TCU-Plenário, relator E. Ministro José Jorge; 61/2015-Plenário, relator E. Ministro-Substituto Augusto Sherman Cavalcanti; 2883/2015-Plenário, relator E. Ministro Benjamin Zymler; 3328/2015-Plenário, relator E. Ministro José Múcio Monteiro; 9718/2016-2ª Câmara, relatora E. Ministra Ana Arraes; 5252/2018-1ª Câmara, relator E. Ministro Bruno Dantas; 4039/2021-2ª Câmara, relator E.  Ministro Jorge Oliveira; entre outros. 
Com efeito, as determinações mantidas pela deliberação embargada, item 9.3.3 (o correto é item 9.3) e respectivos subitens 9.3.1 a 9.3.3 do Acórdão 1678/2019-TCU-Plenário, bem como o item 9.3 do Acórdão 756/2015-TCU-Plenário condicionam a continuidade da prestação de serviços de assistência à saúde a usuários privados pelo HCPA ao cumprimento de medidas internas de controle contábil por parte do nosocômio e à adoção de critérios normativos a serem expedidos pelo Ministério da Saúde e pelo Ministério da Educação, caso esses órgãos setoriais venham a comprovar, após a realização de estudos sobre o orçamento global da entidade, a viabilidade do atendimento a pacientes da rede privada.
Ocorre que o diploma legal de criação do Hospital de Clínicas de Porto Alegre, Lei 5.604, de 2 de setembro de 1970, ao constitui-lo sob a forma de empresa pública, dotada de personalidade jurídica de direito privado, com patrimônio próprio e autonomia administrativa, vinculada à supervisão do Ministério da Educação, expressamente previu que a realização de suas finalidades sociais também poderia ser custeada com recursos de origem privada, em contrapartida aos serviços por ela prestados:
Art 2º O HCPA terá por objetivo:
 (...) 
Parágrafo único. No seu objetivo de prestar assistência médica a Emprêsa dará preferência à celebração de convênios com entidades públicas e privadas, da comunidade
                   (...) 
Art 5º Os recursos de que a Emprêsa disporá para realizar suas finalidades, são os advindos:
        a) de rendas auferidas por serviços prestados;
        b) de dotações consignadas no orçamento geral da União;
        c ) de créditos abertos em seu favor;
        d ) do produto de operações de crédito, juros bancários e renda de bens patrimoniais;
        e ) de outros recursos. (grifei) 
Nessa toada, não poderia o Tribunal estabelecer qualquer restrição ou condicionamento à prestação de serviços de assistência à saúde a usuários da rede privada pelo HCPA, os quais não apresentam respaldo jurídico na própria de lei de criação do estabelecimento de saúde.
A possibilidade jurídica de cofinanciamento público e privado do Hospital de Clínicas de Porto Alegre foi confirmada pelo TRF da 4ª Região ao rejeitar Apelação Cível nº 502494889.2012.404.7100/RS, aviada pelo Ministério Público Federal. O Parquet pleiteava a abstenção do HCPA da prestar de serviços a pacientes privados, a disponibilização de toda a sua capacidade operacional e leitos ao SUS, bem como a proibição de arrecadar recursos privados.  Por sua clareza meridiana, permito-me novamente transcrever trechos do voto-vista do Desembargador Federal Cândido Alfredo Silva Leal Júnior, os quais espancam qualquer dúvida sobre a questão:
 (...) Proibir o HCPA de atender convênios e particulares acaba desatendendo sua lei de regência, que expressamente prevê essa possibilidade (artigos 2º § único e 5º da Lei 5.604/70) . Se aqueles objetivos legais específicos deixarem de ser atingidos, haverá consequências quanto à qualidade do ensino e à pesquisa, descumprindo-se a lei específica. (...) 
 (...) transformar o HCPA em hospital público exclusivo do SUS desvirtua sua lei de regência (artigos 1º e 7º da Lei 5.604/70) , que o concebeu e estruturou como hospital-escola vinculado ao Ministério da Educação. Se por sentença judicial o HCPA for transformado em hospital público do SUS, estaremos descuidando de sua função principal, deixando a comunidade acadêmica sem o hospital-escola, as salas de aulas práticas e o laboratório de pesquisas que o legislador entendeu necessários. (...) 
 (...) uma empresa pública pode receber recursos externos, não dependendo exclusivamente de verbas, dotações e recursos vindos diretamente dos cofres públicos. (...) 
 (...) neste processo não está em jogo apenas a viabilidade econômica do HCPA, mas o que aqui se discute poderá diretamente repercutir sobre a qualidade do serviço prestado pelo HCPA enquanto hospital-escola e laboratório de pesquisa, prejudicando e privando seu público-alvo de importantes recursos de ensino, pesquisa e extensão (estudantes, acadêmicos, professores, pesquisadores das faculdades públicas de saúde de Porto Alegre) , com afronta aos princípios universitários do artigo 207 da Constituição. (...) 
 (...) o HCPA não pode ser confundido com outros hospitais do SUS, vinculados ao Ministério da Saúde e obrigados à prestação de serviços públicos de saúde à população. Daí porque não se aplica ao HCPA o regramento próprio de hospitais do SUS, devendo-se observar as peculiaridades de hospital-escola. Daí porque não me parecem suficientes para alterar a destinação legal do HCPA mencionar que a saúde pública seja regida pelos princípios de acesso universal e igualitário, ou que o HCPA estaria impedido de atender particulares e convênios dentro da estrutura pública de saúde. Isso porque o principal no HCPA não é o serviço de saúde pública, mas de educação. É vinculado ao Ministério da Educação, não ao Ministério da Saúde.
 (...) as regras aplicáveis aos hospitais universitários em geral não são necessariamente aplicáveis ao HCPA. Geralmente, os hospitais universitários não têm personalidade jurídica própria, integrando a estrutura orgânica das universidades ou faculdades a que se vinculam. No caso do HCPA, entretanto, tem-se uma particularidade relevante, que o torna um hospital universitário sui generis: tem estrutura de empresa pública e personalidade jurídica própria, com lei própria e com objetivos institucionais específicos. Essa lei própria deve ser observada, somente por lei específica podendo ser alterada. (...) 
Contra a decisão do TRF-4ª Região, foram interpostos Recurso Especial perante o Superior Tribunal de Justiça e Recurso Extraordinário perante o Supremo Tribunal Federal, ambos rejeitados.
A capacidade jurídica do Hospital de Clínicas de Porto Alegre de arrecadar recursos oriundos da prestação de serviços de assistência à saúde a usuários privados também foi reconhecida pelo Ministério da Saúde, ainda que de forma indireta, ao suspender a transferência de recursos do Programa Nacional de Reestruturação dos Hospitais Universitários Federais (REHUF) ao HCPA, em comunicação do dia 23/8/2017 (peça 240, págs. 14/15) . Essa suspensão decorre do fato de a capacidade instalada disponível para o SUS não ser de 100%, mas de 87%, o que não atende às exigências do Decreto 7.082/2020.
Essa limitação de disponibilidade total da capacidade operacional do HCPA para o SUS não impede, porém, que o Hospital de Clínicas de Porto Alegre continue a receber recursos do SUS. Os procedimentos e atendimentos feitos pelo estabelecimento de saúde aos usuários do Sistema Único de Saúde (87% dos atendimentos em 2017) permanecem sendo remunerados pelo Ministério da Saúde, embora em valores subfaturados e com existência de procedimentos não cobertos pelas tabelas do SUS, conforme relatado pela instrução.
Este Tribunal já reconheceu a natureza híbrida do custeio do Hospital de Clínicas de Porto Alegre, tendo por base a sua lei de criação, conforme fundamentação do Acórdão 2860/2008-TCU-Primeira Câmara, relator E. Ministro Valmir Campelo, transcrita no relatório antecedente. 
Outro aspecto que considero relevante é quanto à eventualidade de o HCPA vir a dar primazia a maior volume de prestação de serviços de assistência à saúde a pacientes privados, em detrimento dos serviços prestados aos usuários do SUS.  Como bem salientou a equipe de auditoria (peça 98, pag. 22, item 139) , não há limites para a quantidade de atendimentos privados, o que, em tese, poderia concorrer com os atendimentos prestados no âmbito do Sistema Único.
De acordo com o relatório que fundamenta o Acórdão 756/2015-TCU-Plenário, esse não foi o caso do Hospital de Clínicas de Porto Alegre, cuja maior parcela de recursos para custeio da folha de pagamento de seus empregados e manutenção geral do estabelecimento de saúde tem origem no orçamento geral da União.
No entanto, compartilho da preocupação externada pelo titular da Secretaria de Recursos de que, uma vez preservada a autonomia administrativa e o modelo de gestão híbrida do HCPA quanto a sua capacidade de arrecadar recursos públicos e privados, haverá o Ministério da Saúde de criar mecanismos de fomento para que o estabelecimento de saúde aumente a sua abrangência no atendimento a usuários do SUS. 
Enquanto não sobrevier disposição legal em contrário, não poderá o Ministério da Saúde constranger o estabelecimento de saúde a limitar os seus atendimentos privados em prol da melhoria da prestação de assistência à saúde a usuários do SUS, o que violaria a lei de criação da entidade. Considerando que o HCPA é empresa pública dependente dos recursos do orçamento geral da União, uma alternativa seria o órgão setorial valer-se da possibilidade de complementação de recursos federais por meio de compartilhamento de ganhos de eficiência na prestação de serviços no âmbito do SUS. Em todo caso, essa regulação das atividades do HCPA, enquanto empresa pública prestadora de relevantes serviços públicos e hospital escola, haverá de ser sopesada pelo órgão ministerial 
Feitas essas considerações, dou provimento aos embargos declaratórios, atribuindo-lhes efeitos infringentes, a fim de suprimir e ajustar todas as determinações que limitem ou condicionem o HCPA a prestar serviços de assistência à saúde a usuários privados, por contrariar autorização expressa contida na Lei 5.604/1970.
A fim de deixar mais clara a redação final do acordão, resultante de todos os recursos apreciados por esta Corte de Contas, torno insubsistentes os Acórdãos 756/2012, 1678/2019 e 2921/2019, todos Plenário, e proponho nova deliberação que ora submeto à apreciação do colegiado.
TCU, Sala das Sessões, em 8 de dezembro de 2021.
WALTON ALENCAR RODRIGUES 
Relator